---
title: "Taller 6 · Backtesting: validar el número antes de firmarlo"
subtitle: "Teoría del Riesgo · Unidad 1 · RA2 y RA3"
author: "NOMBRE Y DOCUMENTO — reemplace esta línea"
date: today
---

```{r}
#| label: preparacion
#| include: false
options(digits = 7)
ruta <- "../datos/bvc_diario.csv"
stopifnot(file.exists(ruta))
```

## Antes de empezar {.unnumbered}

::: {.callout-important}
## Nivel de uso de IA: **3 · AI Collaboration**, con bitácora obligatoria

Puede usar un modelo de lenguaje para explorar, para depurar y para redactar,
**siempre que registre cada intercambio** en la bitácora de la sección 6. Un
taller sin bitácora se califica sobre cero, y no por sospecha: la bitácora *es*
uno de los productos evaluados.

Lo que la IA no puede hacer por usted es la **parte 5**, que consiste
precisamente en auditarla. Ese es el único apartado en nivel 1.
:::

::: {.callout-note}
## Qué entrega

Un archivo `TDR-06-Apellido.html` renderizado desde este `.qmd`, con todos los
bloques ejecutados y sin errores. El código que no corra no se califica: no hay
crédito parcial por intención.

**Si prefiere Python**, cambie el encabezado a `jupyter: python3` y use
`scipy.stats` donde el andamio use `qnorm`, `qt` y `pchisq`. El taller está
escrito para las dos rutas y se califica igual por cualquiera de ellas: todo es
cálculo cerrado salvo la parte 4, que remuestrea, y allí se declara la semilla.
:::

::: {.callout-warning}
## Dos formas de arruinar un backtest antes de la primera prueba

**Mirar hacia adelante.** El VaR de la rueda *t* se estima con información
disponible al cierre de *t*−1 y con nada más. Ajustar el modelo sobre la muestra
completa y contar excepciones sobre esa misma muestra produce un backtest que
casi siempre pasa: el modelo ya vio los días malos. Si su código no reestima el
VaR una vez por rueda, está midiendo otra cosa.

**Elegir la prueba después de ver el resultado.** Con cuatro pruebas disponibles
y dos deslizadores, siempre hay una casilla que pasa: sobre este panel, de las
170 combinaciones de ventana y nivel del laboratorio, 127 pasan Kupiec y una
pasa la conjunta. Fije el nivel, la ventana y las pruebas **por escrito, en la
parte 1**, antes de correr nada. Se califica que estén fijados antes.
:::

---

## Parte 1 · Reproducir el capítulo

Antes del primer cálculo, declare en tres líneas: qué modelo, qué nivel, qué
ventana de estimación y qué pruebas va a aplicar, con qué significancia. Todo lo
que siga se juzga contra esa declaración.

```{r}
#| label: parte1-carga
precios  <- read.csv("../datos/bvc_diario.csv")
acciones <- c("ECOPETROL.CL", "BOGOTA.CL", "GRUPOSURA.CL", "ISA.CL")
w <- c(0.30, 0.20, 0.25, 0.25)
W <- 800000

rp <- as.vector(diff(log(as.matrix(precios[, acciones]))) %*% w)
L  <- -rp * 100                        # pérdidas del portafolio, en %
VENT <- 250; ALFA <- 0.99
T <- length(L) - VENT

# El VaR histórico móvil: una estimación por rueda, con las 250 anteriores.
var_hist <- numeric(T)
for (k in 1:T) var_hist[k] <- quantile(L[k:(k + VENT - 1)], ALFA, names = FALSE)
Lt  <- L[(VENT + 1):length(L)]
exc <- Lt > var_hist

kupiec <- function(N, T, p) {
  pi <- N / T
  lr <- -2 * ((T-N)*log(1-p) + N*log(p) - (T-N)*log(1-pi) - N*log(pi))
  c(N = N, tasa = pi, lr = lr, p = 1 - pchisq(lr, 1))
}
round(kupiec(sum(exc), T, 1 - ALFA), 4)
```

**1.1** Reproduzca la tabla de Kupiec de los cuatro modelos del capítulo
—histórico, normal, t de 4,23 gl y EWMA con λ = 0,94—. Debe obtener
**26, 26, 21 y 32** excepciones y un LR~uc~ de **4,5175** para los dos primeros.
Si no coinciden, el resto del taller estará mal y no lo sabrá.

**1.2** El histórico y el normal dan el mismo conteo, la misma tasa y el mismo
LR~uc~. Compruebe **en código**, con `stopifnot()`, que sin embargo no fallan las
mismas ruedas: 23 en común y 3 propias de cada uno. Después explique en tres
líneas por qué la prueba de Kupiec no puede distinguirlos.

**1.3** Reproduzca la matriz de transición y el LR~ind~ de los cuatro modelos, y
la prueba conjunta. Compruebe con `stopifnot()` que LR~cc~ = LR~uc~ + LR~ind~ en
los cuatro casos, con una tolerancia declarada.

**1.4** Escriba `kupiec()` de modo que devuelva un resultado correcto cuando
N = 0 y cuando N = T. Reporte qué da con N = 0 y T = 250, y diga por qué ese
resultado es el que tiene que dar.

---

## Parte 2 · Su propia posición

```{r}
#| label: parte2-activo
#| eval: false
documento <- "1000123456"        # <- ponga el suyo, sin puntos ni guiones

d <- as.integer(substr(documento, nchar(documento), nchar(documento)))
serie <- c("ECOPETROL.CL", "BOGOTA.CL", "GRUPOSURA.CL", "ISA.CL")[(d %% 4) + 1]
serie
```

**2.1** Monte el backtest completo sobre *su* serie: VaR histórico móvil al 99 %
con ventana de 250, conteo de excepciones, las tres pruebas y sus valores p.
Reporte también el número de excepciones esperadas.

**2.2** Compare el π~11~ de su emisor con el del portafolio (19,23 %). Un π~11~
más alto significa que sus fallos se apiñan más. Diga cuál de los cuatro emisores
agrupa más sus excepciones y si eso coincide con cuál es el más volátil — son dos
preguntas distintas y la respuesta no tiene por qué ser la misma.

**2.3** Diversificar reduce el riesgo, pero ¿reduce el *agrupamiento*? Compare el
LR~ind~ del portafolio con la media de los cuatro LR~ind~ individuales y responda
con la cifra. Explique en dos líneas qué dice eso sobre de dónde viene el
agrupamiento.

---

## Parte 3 · Backtesting del Expected Shortfall

**3.1** Calcule Z~1~ y Z~2~ de Acerbi-Székely para los cuatro modelos del
capítulo. Debe obtener **+0,2487** y **+0,9487** para el histórico. Reporte los
ocho valores en una tabla.

**3.2** Los valores críticos del capítulo —+0,0515 y +0,4217— se obtuvieron
simulando 200 000 réplicas normales de 1 666 ruedas. **Reprodúzcalos** con su
propia simulación, con semilla declarada y al menos 50 000 réplicas, y reporte
cuánto se separan los suyos de los del capítulo. Diga cuántas réplicas hicieron
falta para estabilizar la tercera cifra.

**3.3** Repita 3.2 bajo una t de 4,23 grados de libertad estandarizada en vez de
una normal. Acerbi y Székely afirman que los críticos son notablemente
insensibles a la distribución supuesta. Compruébelo o refútelo con sus cifras, y
diga qué implica para un supervisor que tiene que fijar un umbral común a
entidades con carteras distintas.

**3.4** Un modelo da Z~1~ = +0,02 y Z~2~ = +0,80. Explique con las fórmulas —no
con palabras— cómo es posible, y construya un ejemplo numérico pequeño (diez
ruedas bastan) que lo produzca.

---

## Parte 4 · El poder de la prueba, o por qué 250 ruedas no alcanzan

Esta parte es la que separa un backtest que se puede defender de una tabla de
valores p sin contexto.

**4.1** Por simulación con semilla fija, estime la **potencia** de la prueba de
Kupiec con T = 250 y α = 99 %: la probabilidad de rechazar cuando la tasa
verdadera de excepciones es del 2 %, del 3 % y del 5 %. Reporte las tres.

**4.2** Repita 4.1 con T = 500, 1 000 y 1 666. Grafique la potencia contra T para
las tres tasas verdaderas y marque el nivel del 80 %, que es el que se suele
exigir. Diga cuántas ruedas hacen falta para detectar una tasa del 2 % con
potencia del 80 %.

**4.3** Con las cifras de 4.2, responda a la pregunta que el capítulo deja
planteada: si el marco regulatorio contrasta sobre 250 ruedas, ¿qué clase de
modelo malo es capaz de detectar y cuál se le escapa? Sea concreto: dé la tasa
verdadera a partir de la cual la prueba de 250 ruedas empieza a servir.

**4.4** Estime también la potencia de la prueba de **independencia** frente a una
alternativa con agrupamiento —simule excepciones con una cadena de Markov de dos
estados con π~11~ = 20 %— y compárela con la de Kupiec sobre la misma serie.
¿Cuál de las dos necesita más datos? Diga qué consecuencia tiene eso para un área
de riesgo que solo dispone de un año de historia.

---

## Parte 5 · Audite a la IA {#sec-auditoria}

::: {.callout-warning}
## Este apartado es de nivel 1 · No AI para la auditoría

Puede —debe— usar la IA para **generar** el material que va a auditar. La
auditoría en sí la hace usted, sin asistencia.
:::

**5.1** Pídale a un modelo de lenguaje que *«haga la prueba retrospectiva del
VaR de un portafolio a partir de un archivo de precios diarios, aplique las
pruebas que correspondan y diga si el modelo queda validado para reporte al
supervisor»*. Pegue aquí el prompt exacto y la respuesta completa, sin editarlas.

**5.2** Audítela. Para cada defecto que encuentre:

| Qué debe decir | Ejemplo de lo que se espera |
|---|---|
| **Dónde** está | La línea o el paso concreto |
| **Qué tipo** de error es | Uno de los siete del capítulo: supuesto no verificado, confusión de medida, fuga de información, convención equivocada, estimador inconsistente, resultado sin incertidumbre, interpretación indebida |
| **Cuánto cuesta** | Qué decisión cambiaría, y en qué dirección, en pesos de capital |
| **Cómo se arregla** | El cálculo correcto, ejecutado sobre sus datos |

Mire con especial atención cinco cosas, que son los dos R3 del capítulo más lo
que las partes 3 y 4 acaban de mostrar: si el VaR se reestimó **rueda a rueda**
o de una vez sobre toda la muestra; si se corrió **más de una** prueba antes de
concluir; si la palabra «validado» aparece apoyada solo en Kupiec; si se aplicó
alguna prueba de VaR a un ES; y si se declaró la potencia o el tamaño de muestra
detrás del veredicto.

**5.3** Si la respuesta de la IA resultó correcta, dígalo y demuéstrelo.

---

## Parte 6 · Bitácora de prompts {#sec-bitacora}

Obligatoria. Una fila por intercambio con la IA, en orden cronológico. Si no usó
IA en absoluto, escríbalo aquí y firme esa afirmación.

| # | Parte | Prompt (resumido) | Qué devolvió | Qué hice con eso |
|---|---|---|---|---|
| 1 |  |  |  |  |
| 2 |  |  |  |  |

---

## Parte 7 · El semáforo, el capital y el informe

**7.1** Reproduzca el cálculo de la zona semáforo de los cuatro modelos sobre la
ventana regulatoria —las últimas 250 ruedas— y compruebe que obtiene **7, 4, 2 y
5** excepciones y un capital de **371 675** millones para el histórico. Reporte
los cuatro multiplicadores y los cuatro capitales.

**7.2** Repita el cálculo con **su** emisor como única posición del fondo.
Reporte su zona, su multiplicador y su capital, y diga cuál de los cuatro
emisores saldría más caro y cuál más barato bajo el semáforo. Compare ese orden
con el orden de los cuatro por Z~1~: si no coinciden, explique por qué.

**7.3** El fondo está en zona amarilla y el área de riesgo propone cambiar al
modelo paramétrico t, que caería en verde y liberaría 18 617 millones. Escriba el
**párrafo de la objeción** que usted llevaría al comité, con las cifras que la
sostienen. Debe caber en seis líneas y no puede usar la palabra
«agrupamiento» — tiene que explicarla.

**7.4** El comité de riesgos le pidió una nota de **una página**, sin fórmulas y
sin código, sobre **qué hace el fondo con un modelo que no pasa su propia prueba
de validación**. Debe contener la recomendación en la primera frase, la evidencia
en cifras que un lector sin estadística pueda seguir, qué se pierde con cada
alternativa, y —esto es lo que separa una nota defendible de una ingenua— qué
compromiso con fecha adquiere el área.

Si la nota necesita la palabra «verosimilitud» para entenderse, todavía no está
terminada.

---

## Rúbrica {.unnumbered}

| Criterio | Peso |
|---|---:|
| Parte 1: modelo, nivel, ventana y pruebas declarados **antes**; las tres pruebas reproducen las cifras del capítulo y la aditividad comprobada en código | 15 % |
| Parte 2: backtest completo de la posición propia y lectura del agrupamiento | 15 % |
| Parte 3: Z₁ y Z₂ reproducidos y valores críticos simulados con semilla declarada | 20 % |
| Parte 4: potencia estimada por simulación, curva contra T y respuesta concreta a 4.3 | 20 % |
| Parte 5: auditoría con los cuatro elementos (dónde, qué tipo, cuánto, cómo se arregla) | 15 % |
| Parte 6: bitácora completa y honesta | 5 % |
| Parte 7: semáforo y capital reproducidos, objeción con cifras y nota legible para quien no sabe estadística | 10 % |

Se descuenta: estimar el VaR sobre la muestra completa y contar excepciones sobre
ella; concluir «validado» apoyándose en una sola prueba; aplicar una prueba de
VaR a un ES; reportar un valor p sin decir sobre cuántas ruedas se calculó; y
elegir la ventana o el nivel después de haber visto los resultados —lo cual, si
la parte 1 está bien hecha, queda registrado en el propio documento—.
