---
title: "Taller 3 · Riesgo sistemático y no sistemático: beta, CAPM y diversificación"
subtitle: "Teoría del Riesgo · Unidad 1 · RA1, RA3"
author: "NOMBRE Y DOCUMENTO — reemplace esta línea"
date: today
---

```{r}
#| label: preparacion
#| include: false
options(digits = 7)
ruta <- "../datos/bvc_diario.csv"
stopifnot(file.exists(ruta))
```

## Antes de empezar {.unnumbered}

::: {.callout-important}
## Nivel de uso de IA: **3 · AI Collaboration**, con bitácora obligatoria

Puede usar un modelo de lenguaje para explorar, para depurar y para redactar,
**siempre que registre cada intercambio** en la bitácora de la sección 6. Un
taller sin bitácora se califica sobre cero, y no por sospecha: la bitácora *es*
uno de los productos evaluados.

Lo que la IA no puede hacer por usted es la **parte 5**, que consiste
precisamente en auditarla. Ese es el único apartado en nivel 1.
:::

::: {.callout-note}
## Qué entrega

Un archivo `TDR-03-Apellido.html` renderizado desde este `.qmd`, con todos los
bloques ejecutados y sin errores. El código que no corra no se califica: no hay
crédito parcial por intención.

**Si prefiere Python**, cambie el encabezado a `jupyter: python3` y use
`statsmodels` donde el andamio use `lm`. El taller está escrito para las dos
rutas y se califica igual por cualquiera de ellas: mínimos cuadrados ordinarios
es un cálculo cerrado y los dos lenguajes devuelven exactamente lo mismo, a
diferencia de lo que pasaba con el GARCH del taller 2.
:::

::: {.callout-warning}
## La beta está definida sobre rendimientos, no sobre precios

Regresar precios contra precios corre, no lanza ningún error y devuelve un R²
más alto que el correcto. Es el primer R3 del capítulo y el error más caro de
este taller: si en algún momento su beta se sale del rango razonable de un
emisor de la Bolsa de Valores de Colombia, lo primero que hay que mirar es sobre
qué magnitud se hizo la regresión.
:::

---

## Parte 1 · Reproducir el capítulo

```{r}
#| label: parte1-carga
precios  <- read.csv("../datos/bvc_diario.csv")
acciones <- c("ECOPETROL.CL", "BOGOTA.CL", "GRUPOSURA.CL", "ISA.CL")
w  <- c(0.30, 0.20, 0.25, 0.25)

r  <- diff(log(as.matrix(precios[, -1])))
rm <- r[, "ICOLCAP.CL"]
rp <- as.vector(r[, acciones] %*% w)

cat(sprintf("Sesiones: %d   ·   beta del portafolio: %.4f   ·   R2: %.4f\n",
            length(rp), cov(rp, rm) / var(rm), summary(lm(rp ~ rm))$r.squared))
```

**1.1** Reproduzca la tabla de regresiones del capítulo: alfa en puntos básicos,
beta, error estándar de la beta, estadístico t y R² para los cuatro emisores y
para el portafolio. Debe obtener betas de **0,9009 · 0,3466 · 0,7369 · 0,6165** y
**0,6779** para la cartera. Si no coinciden, el resto del taller estará mal y no
lo sabrá.

**1.2** Reproduzca la descomposición de la varianza y compruebe **en código** que
la parte sistemática más la residual da la varianza total en las cinco filas.
Escriba la comprobación con `stopifnot()` y una tolerancia declarada, no con una
frase en el texto.

**1.3** Verifique la propiedad de la sección 4: que la suma de los pesos por las
betas individuales coincide con la beta de la regresión directa del portafolio.
Reporte la diferencia con doce decimales y **no** en notación científica, y
explique en dos líneas por qué esa precaución de formato no es cosmética.

---

## Parte 2 · Su propio activo

```{r}
#| label: parte2-activo
#| eval: false
documento <- "1000123456"        # <- ponga el suyo, sin puntos ni guiones

d <- as.integer(substr(documento, nchar(documento), nchar(documento)))
serie <- c("ECOPETROL.CL", "BOGOTA.CL", "GRUPOSURA.CL", "ISA.CL")[(d %% 4) + 1]
serie
```

**2.1** Sobre *su* serie, estime el modelo de mercado y reporte alfa, beta, el
error estándar de la beta, su intervalo de confianza al 95 % y el R². Dibuje la
dispersión con la recta ajustada y con la recta β = 1 superpuesta.

**2.2** Parta la varianza de su activo en sistemática y residual, en porcentaje
al cuadrado y en porcentaje del total. Después responda con una cifra: si el
fondo duplicara la posición en su emisor, ¿cuánto subiría la parte del riesgo del
**portafolio** que no se puede diversificar?

**2.3** Contraste su beta con la del portafolio (0,6779). Diga si su emisor
aporta o resta exposición al mercado respecto de la cartera que lo contiene, y
qué le pasaría a la beta del fondo si su peso subiera del actual a 40 %.

---

## Parte 3 · La beta no es un número

**3.1** Calcule la beta rodante de su activo con ventanas de 60, 250 y 1 000
ruedas y grafique las tres en el mismo eje, con la beta de la muestra completa
marcada como línea horizontal. Reporte mínimo, máximo, rango y último valor de
cada una.

**3.2** Estime la beta por separado en 2018–2021 y en 2022–2025, con sus errores
estándar. Diga si la diferencia entre las dos es compatible con el error de
estimación o si hay que concluir que el parámetro cambió, y **cómo** lo decidió:
la respuesta tiene que apoyarse en una comparación explícita, no en mirar los
números.

**3.3** Un compañero elige la ventana que le da la beta más cercana a la que
esperaba y justifica la elección diciendo que «es la más estable». Escriba en
cuatro líneas por qué ese argumento no se sostiene, y qué habría que haber hecho
antes de mirar ningún resultado.

---

## Parte 4 · La beta que se lleva la iliquidez

Esta parte es la que separa una beta que mide exposición de una que mide que el
emisor no se negoció. Es el hallazgo de la sección 5 del capítulo.

**4.1** Cuente las ruedas sin variación de precio de su serie y del ETF ICOLCAP,
en número y en porcentaje. Reporte también la racha más larga de ruedas seguidas
sin movimiento.

**4.2** Reestime la beta de su activo midiendo el rendimiento cada 1, 2, 5, 10 y
21 ruedas. Ponga las cinco en una tabla con el número de observaciones de cada
una y grafíquelas contra la frecuencia.

**4.3** Estime la beta de Dimson: regrese su serie contra el rendimiento del
mercado contemporáneo, el rezagado un día y el adelantado un día, y sume los tres
coeficientes. Compare esa suma con la beta simple y con la semanal de 4.2, y diga
cuál de las tres declararía en la ficha del activo.

**4.4** Con las cifras de 4.2 y 4.3, calcule el nominal de futuros del índice que
haría falta para cubrir una posición de 200 000 millones en su emisor, con cada
una de las betas. Reporte la diferencia máxima en pesos entre dos de esas
coberturas y diga qué le pasaría a esa diferencia el día en que el mercado
realmente se mueva.

---

## Parte 5 · Audite a la IA {#sec-auditoria}

::: {.callout-warning}
## Este apartado es de nivel 1 · No AI para la auditoría

Puede —debe— usar la IA para **generar** el material que va a auditar. La
auditoría en sí la hace usted, sin asistencia.
:::

**5.1** Pídale a un modelo de lenguaje que *«calcule la beta de una acción
colombiana contra el índice del mercado a partir de un archivo de precios diarios
y valore si el modelo de mercado describe bien la acción»*. Pegue aquí el prompt
exacto y la respuesta completa, sin editarlas.

**5.2** Audítela. Para cada defecto que encuentre:

| Qué debe decir | Ejemplo de lo que se espera |
|---|---|
| **Dónde** está | La línea o el paso concreto |
| **Qué tipo** de error es | Uno de los siete del capítulo: supuesto no verificado, confusión de medida, fuga de información, convención equivocada, estimador inconsistente, resultado sin incertidumbre, interpretación indebida |
| **Cuánto cuesta** | Qué decisión cambiaría, y en qué dirección |
| **Cómo se arregla** | El cálculo correcto, ejecutado sobre sus datos |

Mire con especial atención tres cosas, que son los dos R3 del capítulo más lo que
la parte 4 acaba de mostrar: si la regresión se hizo sobre **rendimientos** o
sobre precios; qué conclusión se sacó del R² y si esa conclusión distingue entre
usar la beta para **agregar** riesgo y usarla para **proyectar** rendimiento; y
si alguien mencionó la frecuencia de los datos y el sesgo de negociación no
simultánea.

**5.3** Si la respuesta de la IA resultó correcta, dígalo y demuéstrelo.

---

## Parte 6 · Bitácora de prompts {#sec-bitacora}

Obligatoria. Una fila por intercambio con la IA, en orden cronológico. Si no usó
IA en absoluto, escríbalo aquí y firme esa afirmación.

| # | Parte | Prompt (resumido) | Qué devolvió | Qué hice con eso |
|---|---|---|---|---|
| 1 |  |  |  |  |
| 2 |  |  |  |  |

---

## Parte 7 · Diversificación y memorando

**7.1** Mida la desviación típica media de los cuatro emisores y la correlación
media entre ellos, y con esos dos números dibuje la curva del riesgo de un
portafolio equiponderado de N activos, con el suelo marcado. Compruebe la fórmula
contra los datos: calcule la desviación del portafolio equiponderado real de los
cuatro y compárela con lo que la fórmula predice para N = 4.

**7.2** Responda con cifras a esta pregunta, que es la de la motivación de la
sección 4: un asesor propone pasar de cuatro a treinta emisores locales. ¿Cuánta
volatilidad diaria se ahorra el fondo, en puntos y en pesos sobre los 800 000
millones? Y una segunda: ¿cuánto se ahorraría en cambio si añadiera cuatro
emisores extranjeros cuya correlación con los actuales fuera 0,30 en vez de la
del panel?

**7.3** Una página, sin fórmulas y sin código, para el comité de inversiones del
fondo, que le pidió una nota sobre **si conviene ampliar el número de emisores
del portafolio de renta variable local**. Debe contener la recomendación en la
primera frase, la evidencia en cifras que un lector sin estadística pueda seguir,
qué se pierde y qué cuesta la alternativa, y la salvedad sobre lo que la beta
diaria de este mercado no mide.

Si el memorando necesita la palabra «idiosincrásico» para entenderse, todavía no
está terminado.

---

## Rúbrica {.unnumbered}

| Criterio | Peso |
|---|---:|
| Parte 1 reproduce las cifras del capítulo, con la descomposición comprobada en código | 15 % |
| Parte 2: modelo de mercado del activo propio, partición de su varianza y efecto sobre la cartera | 15 % |
| Parte 3: inestabilidad de la beta documentada y elección de ventana justificada antes de mirar | 20 % |
| Parte 4: ruedas sin variación, beta por frecuencias, Dimson y consecuencia en pesos sobre la cobertura | 20 % |
| Parte 5: auditoría con los cuatro elementos (dónde, qué tipo, cuánto, cómo se arregla) | 15 % |
| Parte 6: bitácora completa y honesta | 5 % |
| Parte 7: diversificación cuantificada y memorando legible para quien no sabe estadística | 10 % |

Se descuenta: regresar precios en lugar de rendimientos; reportar una beta sin su
error estándar, sin la ventana y sin el sustituto de mercado con que se estimó;
leer el R² como una nota del ajuste en vez de como la fracción sistemática del
riesgo; y usar la beta diaria para dimensionar una cobertura sin mencionar el
sesgo de negociación no simultánea.
