---
title: "Taller 1 · Riesgo, rendimiento y el entorno reproducible"
subtitle: "Teoría del Riesgo · Unidad 1 · RA1 y RA3"
author: "NOMBRE Y DOCUMENTO — reemplace esta línea"
date: today
---

```{r}
#| label: preparacion
#| include: false
options(digits = 7)
ruta <- "../datos/bvc_diario.csv"
stopifnot(file.exists(ruta))
```

## Antes de empezar {.unnumbered}

::: {.callout-important}
## Nivel de uso de IA: **3 · AI Collaboration**, con bitácora obligatoria

Puede usar un modelo de lenguaje para explorar, para depurar y para redactar,
**siempre que registre cada intercambio** en la bitácora de la sección 6. Un
taller sin bitácora se califica sobre cero, y no por sospecha: la bitácora *es*
uno de los productos evaluados.

Lo que la IA no puede hacer por usted es la **parte 4**, que consiste
precisamente en auditarla. Ese es el único apartado en nivel 1.
:::

::: {.callout-note}
## Qué entrega

Un archivo `TDR-01-Apellido.html` renderizado desde este `.qmd`, con todos los
bloques ejecutados y sin errores. El código que no corra no se califica: no hay
crédito parcial por intención.

**Si prefiere Python**, cambie el encabezado a `jupyter: python3` y use el
andamio de Python de cada parte. El taller está escrito para las dos rutas y se
califica igual por cualquiera de ellas.
:::

**Los datos van del archivo congelado.** Este cuaderno lee
`../datos/bvc_diario.csv` y `../datos/sp500_diario.csv`, y nada más. No descargue
precios: una serie bajada hoy no coincide con la del material —Yahoo reajusta los
precios hacia atrás con cada dividendo— y sus cifras dejarían de ser comparables
con las de nadie.

---

## Parte 1 · Reproducir el capítulo

Cargue el panel y construya el rendimiento diario del portafolio del fondo con
los pesos del capítulo: Ecopetrol 30 %, Banco de Bogotá 20 %, Grupo Sura 25 %,
ISA 25 %, sobre 800 000 millones de pesos.

```{r}
#| label: parte1-carga
precios  <- read.csv("../datos/bvc_diario.csv")
acciones <- c("ECOPETROL.CL", "BOGOTA.CL", "GRUPOSURA.CL", "ISA.CL")
w <- c(0.30, 0.20, 0.25, 0.25)
W <- 800000

r  <- diff(log(as.matrix(precios[, acciones])))
rp <- as.vector(r %*% w)

cat(sprintf("Sesiones: %d   ·   sigma diaria: %.4f %%\n", length(rp), sd(rp) * 100))
```

::: {.callout-tip collapse="true"}
## El mismo paso en Python

```python
import numpy as np, pandas as pd
precios  = pd.read_csv("../datos/bvc_diario.csv", parse_dates=["fecha"], index_col="fecha")
acciones = ["ECOPETROL.CL", "BOGOTA.CL", "GRUPOSURA.CL", "ISA.CL"]
w, W = np.array([0.30, 0.20, 0.25, 0.25]), 800_000
r  = np.log(precios[acciones]).diff().dropna()
rp = r.values @ w
```
:::

**1.1** Calcule los cuatro momentos del portafolio y verifique que le dan
+0,0305 %, 1,5764 %, −0,512 y 25,77. Si no coinciden, el resto del taller estará
mal y no lo sabrá. Recuerde el detalle de convención: la desviación con divisor
n − 1 y los momentos de tercer y cuarto orden estandarizados con la de divisor n.

```{r}
#| label: parte1-momentos
#| eval: false
# Complete.
# momentos <- function(x) { ... }
```

**1.2** Compruebe la huella de la instantánea contra la que declara
`../datos/MANIFIESTO.md`. Si no coincide, **pare aquí** y avise: sus cifras no
son las del material y ninguna comparación posterior significaría nada.

```{r}
#| label: parte1-huella
#| eval: false
# library(digest)
# digest("../datos/bvc_diario.csv", algo = "sha256", file = TRUE)
```

---

## Parte 2 · Su propio activo

Los cuatro emisores del capítulo son los del material. El suyo sale de su
documento de identidad, de modo que ningún par de estudiantes trabaje sobre las
mismas cifras.

```{r}
#| label: parte2-activo
#| eval: false
documento <- "1000123456"        # <- ponga el suyo, sin puntos ni guiones

d <- as.integer(substr(documento, nchar(documento), nchar(documento)))
serie <- c("ECOPETROL.CL", "BOGOTA.CL", "GRUPOSURA.CL", "ISA.CL",
           "ICOLCAP.CL")[(d %% 5) + 1]
serie
```

**2.1** Para *su* serie, calcule y reporte en una sola tabla: el rendimiento
acumulado de los ocho años por los dos caminos —producto de los factores
(1 + R) y exp(suma de los logarítmicos) − 1—, la suma de los rendimientos
aritméticos, y la diferencia entre las tres cifras en puntos porcentuales.

**2.2** Explique en tres líneas qué es exactamente la suma de los aritméticos.
No es «un error»: es una magnitud con nombre. Diga cuál y en qué situación sería
la cifra correcta que reportar.

**2.3** Calcule los cuatro momentos de su serie y compárelos con los del
portafolio del capítulo. ¿Su activo tiene colas más o menos pesadas que la
cartera que lo contiene, y por qué era esperable esa dirección?

---

## Parte 3 · La normal, puesta a prueba

**3.1** Grafique el histograma de los rendimientos de su serie con la normal
ajustada superpuesta, y el QQ-plot. Las dos gráficas tienen que llevar título,
ejes rotulados y coma decimal.

```{r}
#| label: parte3-qq
#| eval: false
# Pista: qqnorm(scale(x)); qqline(scale(x)) da el esqueleto, pero se pide una
# grafica presentable, no la salida por omision.
```

**3.2** Cuente cuántas ruedas superan 2, 3, 4 y 5 desviaciones típicas y cuántas
esperaría una normal. Reporte la razón entre las dos columnas.

**3.3** Aplique la prueba de Jarque-Bera a su serie (`tseries::jarque.bera.test`
o `scipy.stats.jarque_bera`). Reporte el estadístico y el valor p, y después
responda a esto: con 1 916 observaciones, **¿qué información le añade la prueba
que no le hubieran dado ya la curtosis y el conteo de la 3.2?** Una respuesta que
solo diga «se rechaza la normalidad» no puntúa.

**3.4** Repita la 3.2 sobre el S&P 500 (`../datos/sp500_diario.csv`). Diga qué
parte de lo que observó en su serie es «los mercados» y qué parte es «este
mercado».

---

## Parte 4 · Audite a la IA {#sec-auditoria}

::: {.callout-warning}
## Este apartado es de nivel 1 · No AI para la auditoría

Puede —debe— usar la IA para **generar** el material que va a auditar. La
auditoría en sí la hace usted, sin asistencia. Pedirle a un modelo que revise a
otro modelo deja intacto el punto ciego, que es lo que este apartado entrena.
:::

**4.1** Pídale a un modelo de lenguaje que calcule *«la rentabilidad anualizada y
la volatilidad anualizada de una acción colombiana a partir de sus precios de
cierre mensuales»*. Pegue aquí el prompt exacto y la respuesta completa, sin
editarlas.

**4.2** Audítela. Para cada defecto que encuentre:

| Qué debe decir | Ejemplo de lo que se espera |
|---|---|
| **Dónde** está | La línea o el paso concreto |
| **Qué tipo** de error es | Uno de los siete del capítulo: supuesto no verificado, confusión de medida, fuga de información, convención equivocada, estimador inconsistente, resultado sin incertidumbre, interpretación indebida |
| **Cuánto cuesta** | La diferencia entre la cifra reportada y la correcta, y qué decisión cambiaría |
| **Cómo se arregla** | El cálculo correcto, ejecutado sobre estos datos |

**4.3** Si la respuesta de la IA resultó correcta, dígalo y demuéstrelo: ejecute
su código sobre estos datos y compare con el suyo. Que un modelo acierte no es un
problema del taller; afirmarlo sin comprobarlo, sí.

---

## Parte 5 · Higiene del panel

**5.1** Reproduzca los dos diagnósticos del capítulo sobre el panel completo:
cuántas ruedas no registran variación en ninguno de los cuatro precios, y cuáles
son las tres mayores brechas entre el rendimiento del portafolio y el del ETF
`ICOLCAP.CL`.

**5.2** Documente el efecto de excluir el par del 19 y el 20 de febrero de 2025
sobre (a) la volatilidad diaria, (b) la curtosis de exceso y (c) el cuantil al
1 %. Explique por qué los tres efectos son de magnitud tan distinta —y por qué
uno de los tres puede moverse en la dirección que no esperaba—.

**5.3** Decida si corrige o no, y **escriba el párrafo del papel de trabajo** que
acompañaría a esa decisión. Debe ser un párrafo que usted pueda defender ante un
supervisor que también tiene el archivo. Diga explícitamente por qué la
alternativa de interpolar los dos precios está descartada.

---

## Parte 6 · Bitácora de prompts {#sec-bitacora}

Obligatoria. Una fila por intercambio con la IA, en orden cronológico. Si no usó
IA en absoluto, escríbalo aquí y firme esa afirmación.

| # | Parte | Prompt (resumido) | Qué devolvió | Qué hice con eso |
|---|---|---|---|---|
| 1 |  |  |  |  |
| 2 |  |  |  |  |

La última columna es la que se lee con más atención. «Lo copié» es una respuesta
válida y se califica como tal; «lo verifiqué contra el bloque de la parte 1 y
corregí el factor de anualización» es otra cosa.

---

## Parte 7 · Memorando al comité

Una página, sin fórmulas, sin código y sin gráficas. Dirigida al comité de
riesgos del fondo, que le pidió una nota sobre «si podemos seguir usando el
supuesto de normalidad para los reportes de riesgo de mercado». Debe contener:

1. la respuesta, en la primera frase;
2. la evidencia, en cifras que un lector sin estadística pueda seguir;
3. qué se hace en su lugar, y en qué capítulos del curso está eso;
4. la salvedad sobre los datos de febrero de 2025 y sobre las ruedas sin
   variación.

Si el memorando necesita la palabra «curtosis» para entenderse, todavía no está
terminado.

---

## Rúbrica {.unnumbered}

| Criterio | Peso |
|---|---:|
| Parte 1 reproduce las cifras del capítulo, la huella coincide y el cuaderno renderiza sin errores | 15 % |
| Parte 2: las tres agregaciones correctas y la explicación de qué es cada magnitud | 20 % |
| Parte 3: gráficas presentables, conteo por desviaciones y lectura crítica de Jarque-Bera | 20 % |
| Parte 4: auditoría con los cuatro elementos (dónde, qué tipo, cuánto, cómo se arregla) | 20 % |
| Parte 5: diagnóstico de datos y papel de trabajo defendible | 10 % |
| Parte 6: bitácora completa y honesta | 5 % |
| Parte 7: memorando correcto y legible para quien no sabe estadística | 10 % |

Se descuenta: anualizar sin decir con qué periodicidad; sumar rendimientos
aritméticos en cualquier parte del documento; y rellenar por interpolación
cualquier hueco de la serie.
