---
title: "Taller 5 · Expected Shortfall: coherencia, estimación y el marco FRTB"
subtitle: "Teoría del Riesgo · Unidad 1 · RA1"
author: "NOMBRE Y DOCUMENTO — reemplace esta línea"
date: today
---

```{r}
#| label: preparacion
#| include: false
options(digits = 7)
ruta <- "../datos/bvc_diario.csv"
stopifnot(file.exists(ruta))
```

## Antes de empezar {.unnumbered}

::: {.callout-important}
## Nivel de uso de IA: **3 · AI Collaboration**, con bitácora obligatoria

Puede usar un modelo de lenguaje para explorar, para depurar y para redactar,
**siempre que registre cada intercambio** en la bitácora de la sección 6. Un
taller sin bitácora se califica sobre cero, y no por sospecha: la bitácora *es*
uno de los productos evaluados.

Lo que la IA no puede hacer por usted es la **parte 5**, que consiste
precisamente en auditarla. Ese es el único apartado en nivel 1.
:::

::: {.callout-note}
## Qué entrega

Un archivo `TDR-05-Apellido.html` renderizado desde este `.qmd`, con todos los
bloques ejecutados y sin errores. El código que no corra no se califica: no hay
crédito parcial por intención.

**Si prefiere Python**, cambie el encabezado a `jupyter: python3` y use
`scipy.stats` donde el andamio use `qnorm` y `qt`. El taller está escrito para
las dos rutas y se califica igual por cualquiera de ellas: salvo la parte 4, que
remuestrea, todo lo demás es cálculo cerrado y los dos lenguajes devuelven
exactamente lo mismo.
:::

::: {.callout-warning}
## El Expected Shortfall no es un cuantil

Escribir `quantile(perdida, 0.975)` y llamarlo ES corre, no lanza ningún error y
devuelve una cifra plausible **y más baja que el VaR al 99 %**, que es justo lo
que uno esperaría del cambio normativo. Es el primer R3 del capítulo y el error
más caro de este taller: sobre el portafolio del fondo invierte el signo de una
decisión de capital de 14 158 millones de pesos. Antes de reportar cualquier ES,
compruebe que su función promedia y no corta.
:::

---

## Parte 1 · Reproducir el capítulo

```{r}
#| label: parte1-carga
precios  <- read.csv("../datos/bvc_diario.csv")
acciones <- c("ECOPETROL.CL", "BOGOTA.CL", "GRUPOSURA.CL", "ISA.CL")
w <- c(0.30, 0.20, 0.25, 0.25)
W <- 800000

rp <- as.vector(diff(log(as.matrix(precios[, acciones]))) %*% w)
L  <- -rp * 100                        # pérdidas del portafolio, en %

var_es <- function(L, a) {
  v <- quantile(L, a, names = FALSE)
  c(var = v, es = mean(L[L > v]), n = sum(L > v))
}

for (a in c(0.975, 0.99)) {
  x <- var_es(L, a)
  cat(sprintf("alfa %5.1f %%   VaR %6.3f %%   ES %6.3f %%   cola de %2d ruedas   ES/VaR %.3f\n",
              a * 100, x["var"], x["es"], x["n"], x["es"] / x["var"]))
}
```

**1.1** Reproduzca la tabla de los cuatro métodos del capítulo: ES histórico,
paramétrico normal, paramétrico t y el ES exacto de la muestra, en los niveles
95 %, 97,5 % y 99 %. Debe obtener **4,727 %** de ES histórico al 97,5 % y
**6,599 %** al 99 %. Si no coinciden, el resto del taller estará mal y no lo
sabrá.

**1.2** Reproduzca la brecha entre el ES simple y el ES exacto de la muestra
—30 millones al 97,5 % y 884 al 99 %— y **compruébela en código** con
`stopifnot()` y una tolerancia declarada, no con una frase en el texto. Después
explique en tres líneas por qué la brecha crece con el nivel.

**1.3** Compruebe la identidad que el capítulo usa sin demostrar: que el ES es el
promedio de los VaR desde α hasta 1. Estímelo numéricamente promediando
`quantile(L, u)` sobre una malla fina de *u* entre 0,975 y 1, y compare con el ES
directo. Reporte la diferencia y diga de qué depende que sea pequeña.

---

## Parte 2 · Su propia posición

```{r}
#| label: parte2-activo
#| eval: false
documento <- "1000123456"        # <- ponga el suyo, sin puntos ni guiones

d <- as.integer(substr(documento, nchar(documento), nchar(documento)))
serie <- c("ECOPETROL.CL", "BOGOTA.CL", "GRUPOSURA.CL", "ISA.CL")[(d %% 4) + 1]
serie
```

**2.1** Sobre *su* serie, calcule el VaR y el ES al 97,5 % y al 99 %, en
porcentaje y en millones sobre el valor de esa posición en el fondo. Reporte
también cuántas ruedas entran en cada media de cola.

**2.2** Compare el cociente ES/VaR de su emisor con el del portafolio (1,598 al
97,5 %). Un cociente más alto significa que la cola de su activo es más pesada
*relativamente a su propio umbral*. Diga cuál de los cuatro emisores tiene la
cola relativamente más pesada y si eso coincide con cuál es el más volátil —son
dos preguntas distintas y la respuesta no tiene por qué ser la misma—.

**2.3** Calcule el ES del portafolio y la suma de los ES individuales ponderados
por el peso de cada posición. Reporte el beneficio de diversificación en pesos y
compárelo con el que da el VaR. Explique en dos líneas por qué el del ES es
mayor.

---

## Parte 3 · Coherencia, con su propio contraejemplo

**3.1** Construya un contraejemplo de subaditividad del VaR **distinto** del del
capítulo: cambie el nivel de confianza a 99 % y encuentre una probabilidad de
incumplimiento que rompa la desigualdad. Reporte los tres escenarios de la
cartera con sus probabilidades, el VaR de cada bono, el de la suma y el de la
cartera.

**3.2** Demuestre —con código, barriendo una malla de p— que la ruptura ocurre
exactamente en el intervalo $1-\sqrt{\alpha} < p < 1-\alpha$, y explique en
cuatro líneas de dónde sale cada extremo. Repita el barrido para el ES y muestre
que no se rompe en ningún punto.

**3.3** Extienda el ejemplo a **tres** bonos independientes con el mismo p y el
mismo α del capítulo. ¿Sigue fallando la subaditividad al comparar la cartera de
los tres contra la suma de los tres VaR individuales? Responda con las cifras y
diga qué cambió respecto del caso de dos.

**3.4** Un compañero afirma que el contraejemplo es artificial porque los bonos
son independientes, y que con correlación positiva el problema desaparecería.
Refútelo o confírmelo con un cálculo: introduzca dependencia entre los dos
incumplimientos y vuelva a medir.

---

## Parte 4 · Lo que cuesta estimar una media de cola

Esta parte es la que separa un ES que se puede defender de un número con cuatro
decimales y ninguna incertidumbre declarada.

**4.1** Estime por *bootstrap* —al menos 2 000 remuestreos con semilla fija— el
error estándar del VaR y del ES al 97,5 % sobre la muestra completa. Reporte los
dos, su cociente y el intervalo de confianza al 95 % de cada uno.

**4.2** Repita 4.1 con ventanas de 250, 500 y 1 000 ruedas y ponga los resultados
en una tabla con el número de observaciones que entran en la cola en cada caso.
Grafique el error estándar del ES contra el tamaño de la ventana.

**4.3** Con la ventana de 250 ruedas y α = 99 %, el ES del capítulo se apoya en
**tres** observaciones. Calcule cuánto se movería ese ES si se excluyera la peor
de las tres, y compare ese desplazamiento con el error estándar que estimó en
4.2. Diga cuál de los dos números llevaría a un comité y por qué.

**4.4** Con las cifras anteriores, responda: ¿cuántas ruedas de historia harían
falta para estimar el ES al 99 % con el mismo error estándar que hoy tiene el ES
al 97,5 % con 1 916? Diga también qué supuesto está haciendo al extrapolar así.

---

## Parte 5 · Audite a la IA {#sec-auditoria}

::: {.callout-warning}
## Este apartado es de nivel 1 · No AI para la auditoría

Puede —debe— usar la IA para **generar** el material que va a auditar. La
auditoría en sí la hace usted, sin asistencia.
:::

**5.1** Pídale a un modelo de lenguaje que *«calcule el Expected Shortfall al
97,5 % de un portafolio a partir de un archivo de precios diarios, compárelo con
el VaR al 99 % y diga cuánto capital libera o exige el cambio del FRTB»*. Pegue
aquí el prompt exacto y la respuesta completa, sin editarlas.

**5.2** Audítela. Para cada defecto que encuentre:

| Qué debe decir | Ejemplo de lo que se espera |
|---|---|
| **Dónde** está | La línea o el paso concreto |
| **Qué tipo** de error es | Uno de los siete del capítulo: supuesto no verificado, confusión de medida, fuga de información, convención equivocada, estimador inconsistente, resultado sin incertidumbre, interpretación indebida |
| **Cuánto cuesta** | Qué decisión cambiaría, y en qué dirección |
| **Cómo se arregla** | El cálculo correcto, ejecutado sobre sus datos |

Mire con especial atención cuatro cosas, que son los dos R3 del capítulo más lo
que las partes 3 y 4 acaban de mostrar: si el ES se calculó **promediando la
cola** o cortándola; si el signo del cambio de capital es el correcto; si se
reportó alguna medida de incertidumbre del número; y si alguna afirmación sobre
coherencia se presentó como demostrada por una comprobación empírica.

**5.3** Si la respuesta de la IA resultó correcta, dígalo y demuéstrelo.

---

## Parte 6 · Bitácora de prompts {#sec-bitacora}

Obligatoria. Una fila por intercambio con la IA, en orden cronológico. Si no usó
IA en absoluto, escríbalo aquí y firme esa afirmación.

| # | Parte | Prompt (resumido) | Qué devolvió | Qué hice con eso |
|---|---|---|---|---|
| 1 |  |  |  |  |
| 2 |  |  |  |  |

---

## Parte 7 · Horizonte de liquidez y memorando

**7.1** Reproduzca el cálculo del FRTB de la sección 5 con la asignación de
horizontes del capítulo (Ecopetrol 10, ISA 20, Grupo Sura 40, Banco de Bogotá
60) y compruebe que obtiene **23,1126 %** agregado contra **14,9495 %** con
horizonte plano. Reporte los cinco ES parciales.

**7.2** Repita el cálculo con **su** emisor movido un tramo hacia arriba y otro
hacia abajo en la tabla de horizontes. Reporte el efecto en pesos de cada
cambio y diga cuál de los cuatro emisores tiene el efecto más grande por peso
invertido, con la cifra que lo demuestra.

**7.3** El comité de inversiones le pidió una nota de **una página**, sin
fórmulas y sin código, sobre **si el fondo debe adoptar el Expected Shortfall al
97,5 % como medida de gobierno en lugar del VaR al 99 %**. Debe contener la
recomendación en la primera frase, la evidencia en cifras que un lector sin
estadística pueda seguir, qué se pierde y qué cuesta la alternativa, y —esto es
lo que separa un memorando defendible de uno ingenuo— qué tiene que estar montado
**antes** de hacer el cambio para que no empeore las cosas.

Si el memorando necesita la palabra «subaditividad» para entenderse, todavía no
está terminado.

---

## Rúbrica {.unnumbered}

| Criterio | Peso |
|---|---:|
| Parte 1 reproduce las cifras del capítulo, con la brecha del estimador comprobada en código | 15 % |
| Parte 2: VaR y ES de la posición propia, cociente de cola y diversificación comparada con el VaR | 15 % |
| Parte 3: contraejemplo propio, ventana de ruptura demostrada y extensión a tres bonos | 20 % |
| Parte 4: errores estándar por bootstrap, sensibilidad a la ventana y lectura de la parte 4.3 | 20 % |
| Parte 5: auditoría con los cuatro elementos (dónde, qué tipo, cuánto, cómo se arregla) | 15 % |
| Parte 6: bitácora completa y honesta | 5 % |
| Parte 7: cálculo del FRTB reproducido y memorando legible para quien no sabe estadística | 10 % |

Se descuenta: calcular el ES como un cuantil; reportar un ES sin decir cuántas
observaciones lo sostienen; presentar una comprobación empírica de subaditividad
como si demostrara la coherencia de la medida; y afirmar que el paso al ES al
97,5 % libera capital sin haber mirado la cola de esta muestra en particular.
