---
title: "Taller de unidad 1 · Del VaR al Expected Shortfall, con backtest obligatorio"
subtitle: "Teoría del Riesgo · Unidad 1 · RA1, RA2 y RA3 · instrumento calificado"
author: "NOMBRE Y DOCUMENTO — reemplace esta línea"
date: today
---

```{r}
#| label: preparacion
#| include: false
options(digits = 7)
ruta <- "../datos/bvc_diario.csv"
stopifnot(file.exists(ruta))
```

## Qué es este taller y en qué se diferencia de los seis anteriores {.unnumbered}

Los talleres 1 a 6 son práctica de capítulo: cada uno se queda dentro del suyo.
**Este es el instrumento calificado de la unidad**, y su pregunta es una que
ningún capítulo puede contestar solo:

> El comité de riesgos del fondo tiene que decidir con qué medida reporta el
> riesgo de mercado del portafolio a partir del próximo trimestre, y defenderla
> ante la Superfinanciera. ¿VaR al 99 % o *Expected Shortfall* (déficit
> esperado) al 97,5 %? ¿Con qué método de estimación? ¿Y con qué evidencia de
> que el número elegido resiste una prueba retrospectiva?

Todo lo que sigue existe para llegar a esa recomendación con cifras propias. Se
califica la decisión y su defensa, no la cantidad de código.

::: {.callout-important}
## Nivel de uso de IA: **3 · AI Collaboration**, con bitácora obligatoria

Puede usar un modelo de lenguaje para explorar, para depurar y para redactar,
**siempre que registre cada intercambio** en la bitácora de la parte 7. Un
taller sin bitácora se califica sobre cero, y no por sospecha: la bitácora *es*
uno de los productos evaluados.

La **parte 6** es la excepción y va en nivel 1 · No AI, porque consiste
precisamente en auditar a la IA.
:::

::: {.callout-note}
## Qué entrega

Un archivo `TDR-U1-Apellido.html` renderizado desde este `.qmd`, con todos los
bloques ejecutados y sin errores. El código que no corra no se califica: no hay
crédito parcial por intención.

**Si prefiere Python**, cambie el encabezado a `jupyter: python3` y use
`scipy.stats` donde el andamio use `qnorm`, `qt` y `pchisq`. El taller está
escrito para las dos rutas y se califica igual por cualquiera de ellas. Salvo
las partes que simulan —3.4 y 5.2, donde la semilla se declara—, todo es cálculo
cerrado y los dos lenguajes devuelven exactamente lo mismo.
:::

::: {.callout-warning}
## Tres formas de arruinar este taller antes del primer cálculo

**Elegir la medida después de ver los resultados.** La parte 1 se entrega
declarada. Si en la parte 8 recomienda algo distinto de lo que declaró, eso no
es un problema: es un hallazgo, y hay que contarlo como tal. Lo que no se acepta
es reescribir la parte 1 para que coincida con el final.

**Mirar hacia adelante en el backtest.** El VaR de la rueda *t* se estima con
información disponible al cierre de *t*−1 y con nada más. Si su código no
reestima una vez por rueda, está midiendo el ajuste y no la predicción.

**Confundir el ES con un cuantil.** El ES al 97,5 % no es el percentil 97,5 de
las pérdidas: es la media de las pérdidas que superan ese percentil. Es el error
más frecuente del dominio y aparece en la parte 6 sin avisar.
:::

---

## Parte 1 · La declaración previa {#sec-declaracion}

Antes de ejecutar un solo bloque, complete esta tabla. Todo lo que siga se juzga
contra ella.

| Decisión | Su declaración | Por qué |
|---|---|---|
| Medida que va a reportar | | |
| Nivel de confianza | | |
| Método de estimación | | |
| Ventana de estimación | | |
| Pruebas de validación y su significancia | | |
| Criterio de exclusión de datos, si alguno | | |

**1.1 · R5 · Ordene el procedimiento.** Las nueve tareas de abajo son las de un
ciclo completo de medición y validación. Póngalas en el orden en que deben
ejecutarse y **justifique cada dependencia** en una línea: no basta el orden, hay
que decir qué se rompería si dos pasos se invirtieran.

a. Contrastar las excepciones con Kupiec, Christoffersen y Acerbi-Székely.
b. Fijar por escrito la medida, el nivel y la ventana.
c. Calcular el ES sobre las ruedas que exceden el VaR.
d. Diagnosticar la calidad del panel de precios y declarar sus defectos.
e. Estimar el VaR rueda a rueda con la ventana declarada.
f. Construir la serie de rendimientos del portafolio con los pesos del fondo.
g. Calcular el multiplicador y el capital de la zona semáforo.
h. Escribir la recomendación al comité.
i. Comprobar que las salidas de los dos lenguajes coinciden.

Dos de las nueve pueden ir en cualquier orden entre ellas. Diga cuáles y por qué.

---

## Parte 2 · El VaR, por los tres caminos

```{r}
#| label: parte2-portafolio
precios  <- read.csv("../datos/bvc_diario.csv")
acciones <- c("ECOPETROL.CL", "BOGOTA.CL", "GRUPOSURA.CL", "ISA.CL")
w <- c(0.30, 0.20, 0.25, 0.25)
W <- 800000                                  # millones de pesos

rp <- as.vector(diff(log(as.matrix(precios[, acciones]))) %*% w)
L  <- -rp * 100                              # pérdidas del portafolio, en %

c(sesiones = length(L),
  media    = round(mean(rp) * 100, 4),
  sigma    = round(sd(rp) * 100, 4),
  var99    = round(quantile(L, 0.99, names = FALSE), 3))
```

**2.1** Reproduzca los tres VaR del capítulo 4 al 95 % y al 99 %: paramétrico
normal, paramétrico t y histórico. Debe obtener **2,562 / 2,372 / 2,192 %** al
95 % y **3,637 / 4,132 / 4,077 %** al 99 %. Preséntelos en una sola tabla, en
porcentaje y en millones sobre los 800 000 del fondo.

**2.2 · R4 · Compare los tres métodos.** El orden entre el normal y el histórico
se invierte entre los dos niveles. Explique qué propiedad de los datos lo produce
—con la cifra que la mide— y determine **por búsqueda numérica** el nivel α en
que los dos coinciden. Reporte ese α con tres decimales.

**2.3** El panel tiene dos defectos declarados en `datos/MANIFIESTO.md`: 101
ruedas sin variación en ningún precio y el par del 19 y 20 de febrero de 2025.
Cuantifique el efecto de excluir el par sobre los tres VaR al 99 % y sobre la
volatilidad. Después decida si los excluye o no **para el resto del taller**, y
anote la decisión en la tabla de la parte 1. Las dos respuestas son defendibles;
lo que se califica es que la decisión sea previa y esté fundamentada.

---

## Parte 3 · Del VaR al Expected Shortfall

**3.1 · R1 · Traza a mano.** Sin computador y sin IA. Estas son las veinte peores
pérdidas del panel, en porcentaje y ordenadas de mayor a menor. Son exactamente
las veinte que superan el VaR al 99 %, que vale 4,077 %:

```
17.76  13.17  12.77  11.24   9.59   5.89   5.13   4.94   4.68   4.46
 4.38   4.37   4.35   4.31   4.27   4.22   4.19   4.10   4.10   4.08
```

Calcule, mostrando cada paso en el documento:

a. El ES al 99 % como promedio simple de las veinte. Le debe dar **6,60 %**.
b. Cuántas ruedas *debería* promediar el ES exacto, que es n(1−α) con n = 1 916,
   y por tanto cuántas ruedas de más está promediando el cálculo de (a).
c. El ES exacto es **6,710 %**. Convierta la brecha a pesos sobre los 800 000
   millones del fondo y diga **en qué dirección** yerra el promedio simple.

El literal (c) es la **convención declarada del curso** y hay que nombrarla como
tal: el material calcula el ES como promedio simple de las ruedas que exceden el
VaR, y la brecha con el exacto está medida en 884 millones al 99 % y 30 millones
al 97,5 %. Diga por qué la brecha es mucho mayor al 99 % que al 97,5 %, y si la
dirección del error le parece aceptable para un informe regulatorio.

**3.1 bis** Repita (a) quitando la peor rueda de las veinte. El ES cae en más de
medio punto porcentual con una sola observación de 1 916. Esa sensibilidad es el
argumento de la parte 5.3 y conviene tenerla medida antes de llegar allí.

**3.2** Con código, calcule el ES histórico al 97,5 % y al 99 % del portafolio.
Debe obtener **4,727 %** y **6,599 %**. Reporte también el cociente ES/VaR en los
dos niveles y el número de ruedas que entran en cada cola.

**3.3 · R4 · La migración regulatoria.** Calcule qué cuesta pasar de VaR 99 % a
ES 97,5 % bajo las tres distribuciones. Debe obtener **+0,5 %** con la normal,
**+6,1 %** con la t y **+16,0 %** con el histórico, es decir 5 203 millones en el
último caso. Explique en cuatro líneas por qué el Comité de Basilea eligió
precisamente el 97,5 % y qué propiedad de una cartera hace que la migración le
salga cara.

**3.4** Compruebe la coherencia sobre datos reales: parta el portafolio en dos
mitades por emisor, calcule el VaR y el ES de cada mitad y de la suma, y verifique
la subaditividad de los dos. Reporte el resultado. Si el VaR resulta subaditivo
en su partición, diga por qué eso **no** demuestra nada sobre el VaR en general —y
construya, si puede, una partición del mismo portafolio en que falle—.

---

## Parte 4 · El backtest, que es obligatorio

Ninguna recomendación de la parte 8 se acepta sin esta parte completa.

```{r}
#| label: parte4-backtest
VENT <- 250; ALFA <- 0.99
T <- length(L) - VENT

var_hist <- numeric(T)
for (k in 1:T) var_hist[k] <- quantile(L[k:(k + VENT - 1)], ALFA, names = FALSE)
Lt  <- L[(VENT + 1):length(L)]
exc <- Lt > var_hist

kupiec <- function(N, T, p) {
  pi <- N / T
  lr <- -2 * ((T-N)*log(1-p) + N*log(p) - (T-N)*log(1-pi) - N*log(pi))
  c(N = N, tasa = pi, lr = lr, p = 1 - pchisq(lr, 1))
}
round(kupiec(sum(exc), T, 1 - ALFA), 4)
```

**4.1** El bloque debe dar **26 excepciones** sobre 1 666 ruedas, tasa 1,56 %,
LR~uc~ = **4,5175** y p = **0,0336**. Si no coincide, deténgase: el resto del
taller estará mal y no lo sabrá.

**4.2** Añada Christoffersen —matriz de transición, LR~ind~ y LR~cc~— y compruebe
en código, con `stopifnot()` y una tolerancia declarada, que LR~cc~ = LR~uc~ +
LR~ind~. Debe obtener **17,6911** y **22,2086**.

**4.3** Repita 4.1 y 4.2 con el VaR **paramétrico normal** reestimado rueda a
rueda. Obtendrá las mismas 26 excepciones y el mismo LR~uc~. Demuestre en código
que aun así **no son los mismos días** y reporte cuántos comparten. Después
conteste: ¿qué prueba de las que ha corrido puede distinguirlos, y por qué las
otras no?

**4.4** Calcule Z~1~ de Acerbi-Székely para los dos modelos —debe obtener
**+0,2487** y **+0,6107**— y compárelos con el valor crítico de **+0,0515**, que
el capítulo 6 obtuvo simulando 200 000 réplicas. Diga cuál de los dos mide peor la
cola y en qué proporción.

**4.5** Repita el backtest con la medida que usted declaró en la parte 1. Si
declaró ES, tenga cuidado: la tasa de excedencia del ES **no** es 1−α y depende de
la forma de la cola. Diga cuál es sobre este panel y por qué contrastarla con
Kupiec al 1 % sería un error.

---

## Parte 5 · Lo que cuesta la decisión

**5.1** Sobre la **ventana regulatoria** —las últimas 250 ruedas—, calcule para
los dos modelos de la parte 4: número de excepciones, zona del semáforo,
multiplicador y capital exigido. Debe obtener **7 excepciones, zona amarilla,
m = 3,65 y 371 675 millones** para el histórico, y **4, verde, 3,00 y 309 852**
para el normal.

**5.2** El fondo pagaría **61 823 millones menos** usando el modelo con el peor
Z~1~. Explique en cinco líneas por qué el marco produce ese incentivo y qué
tendría que medir el semáforo para no producirlo. Cite las dos cifras que
sostienen su argumento.

**5.3** Estime por simulación, con semilla declarada, la **potencia** de la prueba
de Kupiec con T = 250 al 99 %: la probabilidad de rechazar cuando la tasa
verdadera es del 2 %, del 3 % y del 5 %. Con esas tres cifras, responda: un
supervisor que valida sobre 250 ruedas, ¿qué clase de modelo malo detecta y cuál
se le escapa?

---

## Parte 6 · Audite a la IA {#sec-auditoria}

::: {.callout-warning}
## Este apartado es de nivel 1 · No AI para la auditoría

Puede —debe— usar la IA para **generar** el material que va a auditar. La
auditoría en sí la hace usted, sin asistencia.
:::

**6.1** Pídale a un modelo de lenguaje que *«calcule el VaR y el Expected
Shortfall al 97,5 % de un portafolio a partir de un archivo de precios diarios,
valide el modelo con una prueba retrospectiva y diga si sirve para reporte
regulatorio»*. Pegue aquí el prompt exacto y la respuesta completa, sin editar.

**6.2 · R3 · Audítela.** Para cada defecto que encuentre:

| Qué debe decir | Ejemplo de lo que se espera |
|---|---|
| **Dónde** está | La línea o el paso concreto |
| **Qué tipo** de error es | Uno de los siete: supuesto no verificado, confusión de medida, fuga de información, convención equivocada, estimador inconsistente, resultado sin incertidumbre, interpretación indebida |
| **Cuánto cuesta** | Qué decisión cambiaría, y en qué dirección, en pesos |
| **Cómo se arregla** | El cálculo correcto, ejecutado sobre sus datos |

Mire con especial atención seis cosas, que son los errores que los tres capítulos
de esta unidad documentan como los más frecuentes: si el **ES se calculó como un
cuantil** en vez de como una media de cola; si el VaR se **reestimó rueda a
rueda** o de una vez sobre toda la muestra; si se **sumaron los VaR individuales**
para obtener el del portafolio; si se **escaló con la raíz del tiempo** una serie
autocorrelacionada; si la palabra «validado» se apoya en una sola prueba; y si
algún resultado simulado se reportó **sin su error estándar**.

**6.3** Si la respuesta de la IA resultó correcta, dígalo y demuéstrelo. Ocurre, y
afirmarlo con evidencia vale lo mismo que encontrar un fallo.

---

## Parte 7 · Bitácora de prompts {#sec-bitacora}

Obligatoria. Una fila por intercambio con la IA, en orden cronológico. Si no usó
IA en absoluto, escríbalo aquí y firme esa afirmación.

| # | Parte | Prompt (resumido) | Qué devolvió | Qué hice con eso |
|---|---|---|---|---|
| 1 |  |  |  |  |
| 2 |  |  |  |  |

---

## Parte 8 · La recomendación al comité

**8.1** Vuelva a la parte 1 y compare su declaración con lo que las partes 2 a 5
produjeron. Si cambió de opinión, dígalo explícitamente y explique qué cifra se la
cambió. **Cambiar de opinión con evidencia se califica mejor que acertar de
entrada sin ella.**

**8.2** Escriba la nota al comité. **Una página, sin fórmulas y sin código.** Debe
contener, en este orden:

1. La recomendación en la primera frase: qué medida, a qué nivel, con qué método.
2. La evidencia en cifras que un lector sin estadística pueda seguir. Como mucho
   cuatro números, y cada uno con su unidad y su significado.
3. Qué se pierde con la alternativa que descartó. Si no pierde nada, la
   comparación está mal hecha.
4. Qué dice la prueba retrospectiva del modelo que recomienda —incluido si lo
   rechaza—, y qué hace el fondo con eso.
5. Un compromiso con fecha: qué se revisa, cuándo y con qué criterio de
   reprobación fijado de antemano.

Si la nota necesita la palabra «cuantil» para entenderse, todavía no está
terminada.

**8.3** En dos líneas y para usted, no para el comité: ¿qué parte de su
recomendación no podría defender ante alguien que hubiera hecho este mismo taller
con las otras respuestas? Esa es la pregunta que la defensa oral va a hacerle.

---

## Rúbrica {.unnumbered}

| Criterio | Peso |
|---|---:|
| Parte 1: declaración previa completa y R5 ordenado con sus dependencias justificadas | 10 % |
| Parte 2: los tres VaR reproducidos, el cruce localizado y la decisión sobre los datos defectuosos fundamentada | 15 % |
| Parte 3: traza a mano correcta, convención del ES nombrada, migración cuantificada y coherencia comprobada | 20 % |
| Parte 4: backtest completo, aditividad comprobada en código y los dos modelos separados por la prueba que sí los distingue | 25 % |
| Parte 5: semáforo, capital y potencia, con la lectura del incentivo | 10 % |
| Parte 6: auditoría con los cuatro elementos (dónde, qué tipo, cuánto, cómo se arregla) | 10 % |
| Parte 7: bitácora completa y honesta | 5 % |
| Parte 8: recomendación defendible, legible sin estadística y con compromiso fechado | 5 % |

Se descuenta, en cualquier parte del taller: calcular el ES como un cuantil;
estimar el VaR sobre la muestra completa y contar excepciones sobre ella; sumar
los VaR individuales para obtener el del portafolio; concluir «validado»
apoyándose en una sola prueba; reportar un resultado simulado sin su error
estándar; y modificar la parte 1 después de haber visto los resultados —lo cual,
si el documento se escribe en orden, queda registrado en él mismo—.
