---
title: "Taller 10 · Cuánto pierde el tramo, cómo se cubre y cuánto tarda en venderse"
subtitle: "Teoría del Riesgo · Unidad 2 · RA5 · RA6"
author: "NOMBRE Y DOCUMENTO — reemplace esta línea"
date: today
---

```{r}
#| label: preparacion
#| include: false
options(digits = 7)
rutas <- c("../datos/curva_tes.csv", "../datos/sen_tes_dic2025.csv")
stopifnot(file.exists(rutas))
if (!requireNamespace("RQuantLib", quietly = TRUE))
  stop("Falta RQuantLib, que la parte 5 necesita: instálelo con entorno/instalar.R")
```

## Antes de empezar {.unnumbered}

::: {.callout-important}
## Nivel de uso de IA: **3 · AI Collaboration**, con bitácora obligatoria

Puede usar un modelo de lenguaje para explorar, para depurar y para redactar,
**siempre que registre cada intercambio** en la bitácora de la parte 6. Un taller
sin bitácora se califica sobre cero, y no por sospecha: la bitácora *es* uno de
los productos evaluados.

Lo que la IA no puede hacer por usted es la **parte 5**, que consiste
precisamente en auditarla. Ese es el único apartado en nivel 1.
:::

::: {.callout-note}
## Qué entrega

Un archivo `TDR-10-Apellido.html` renderizado desde este `.qmd`, con todos los
bloques ejecutados y sin errores. El código que no corra no se califica: no hay
crédito parcial por intención.

**Si prefiere Python**, cambie el encabezado a `jupyter: python3` y traduzca el
andamio: `numpy`, `pandas`, `scipy.optimize.brentq` y `QuantLib` —el paquete se
instala como `quantlib-python`— bastan para todo el taller. La excepción es la
parte 5: el código que se audita está en R, y se audita en R tal como está.
:::

::: {.callout-warning}
## Tres formas de arruinar una medida del riesgo de tasa antes del primer punto básico

**Contar los días como los cuenta la librería.** Los TES cuentan en NL/365 —días
reales sin el 29 de febrero— sobre las fechas del título sin ajustar, y la rueda
de contado del SEN liquida en T+0: lo dicen las 6 199 operaciones de diciembre de
2025. RQuantLib, si no se le dice otra cosa, pone cupón semestral, 30/360, el
calendario del euro, pagos movidos al día hábil y T+1, y sobre una operación real
del TES de 2034 eso son **2 266 millones** de más en 200 000 nominales. Declare
las convenciones **por escrito, en la parte 1**, antes de calcular nada.

**Leer la curva como continua.** La curva del Banco está en efectiva anual.
`ZeroCurve`, en Python, la lee continua si no se le dice la capitalización, y la
ruta `discountCurve` de RQuantLib la lee continua y en Actual/365: pasarle la
curva tal cual le resta al tramo **14 487** o **14 597 millones**.

**Creer que una cobertura que quita toda la varianza quitó todo el riesgo.** Con
tres bonos a la par, la cobertura del capítulo deja una desviación mensual de
**8 millones** donde había 8 339. El modelo de la curva tiene tres grados de
libertad y tres instrumentos los cubren todos; nada obliga al mercado a tener
solo tres.
:::

---

## Parte 1 · Reproducir el capítulo

Antes del primer cálculo, declare en cuatro líneas cómo cuenta los días, en qué
capitalización lee la curva y reporta la TIR, en qué fecha liquida y con qué
calendario. Todo lo que siga se juzga contra esa declaración.

```{r}
#| label: parte1-tramo
curva <- read.csv("../datos/curva_tes.csv")
hoy <- curva[nrow(curva), ]                 # el corte del 30/12/2025
TAU <- hoy$tau_pesos                        # 3.7: lo fija el Banco

cargas <- function(m, tau = TAU) {          # las tres formas de Nelson-Siegel
  x <- m / tau
  f <- (1 - exp(-x)) / x
  rbind(1, f, f - exp(-x))
}

vert <- c(hoy$pesos_1a, hoy$pesos_5a, hoy$pesos_10a)
curva_de <- function(v, tau = TAU) {        # la spot que pasa por los vértices v, % E.A.
  beta <- solve(t(cargas(c(1, 5, 10), tau)), v)
  function(m) as.vector(beta %*% cargas(m, tau))
}
spot <- curva_de(vert)

flujos <- function(T, cupon) c(rep(cupon, T - 1), cupon + 100)
precio_curva <- function(T, cupon, s = spot) {      # cada pago con la spot de su plazo
  t <- 1:T
  sum(flujos(T, cupon) * (1 + s(t) / 100)^(-t))
}
precio_tir <- function(y, T, cupon) sum(flujos(T, cupon) * (1 + y)^(-(1:T)))
tir <- function(p, T, cupon)                # la tasa única que reproduce el precio, E.A.
  uniroot(function(y) precio_tir(y, T, cupon) - p, c(-0.5, 1), tol = 1e-14)$root

medidas <- function(T, cupon) {
  t <- 1:T
  p <- precio_curva(T, cupon)
  y <- tir(p, T, cupon)
  vp <- flujos(T, cupon) * (1 + y)^(-t)     # lo que pone cada pago en el precio
  dmac <- sum(t * vp) / p
  c(T = T, cupon = cupon, precio = p, tir = 100 * y, dmac = dmac,
    dmod = dmac / (1 + y), conv = sum(t * (t + 1) * vp) / (p * (1 + y)^2))
}

NOMINAL <- 200000                           # millones por bono
tramo <- rbind(medidas(2, 6.00), medidas(5, 7.75), medidas(10, 7.25))
valor <- tramo[, "precio"] / 100 * NOMINAL
round(tramo, 4)
round(c(valor = sum(valor), dmod = sum(valor * tramo[, "dmod"]) / sum(valor),
        dv01 = sum(valor * tramo[, "dmod"]) / 10000), 4)
```

**1.1** Compruebe que obtiene las cifras del capítulo: precios **90,0388 · 82,3327
· 68,7718**, duraciones de Macaulay **1,9404 · 4,2542 · 6,8636** y modificadas
**1,7343 · 3,7734 · 6,0736**, convexidades **4,6027 · 18,9761 · 51,4612**, y un
tramo de **482 287 millones** con duración modificada **3,6681** y un DV01 de
**176,91 millones** por punto básico. Después arme la tabla de la sección 2 —el
cambio exacto del tramo y sus dos aproximaciones con ±50, ±100, ±200 y ±300 pb en
la TIR de los tres bonos— y busque, en puntos básicos enteros, el primer choque en
que el error de la aproximación de primer orden pasa de 1 000 millones, hacia
arriba y hacia abajo. Explique por qué los dos umbrales no son iguales.

**1.2** Compruebe la fórmula revalorando. Calcule la duración modificada y la
convexidad del bono de diez años por **diferencias centradas** sobre su TIR, con
pasos de 100, 10, 1, 0,1, 0,01 y 0,001 pb, y reporte el error de cada una contra
la fórmula. ¿A partir de qué paso deja de mejorar cada medida, y por qué la
convexidad deja de mejorar antes que la duración? Después mida el DV01 del tramo
revalorando con +1 pb y con −1 pb, una vez en la TIR de los tres bonos y otra en
la curva —los tres vértices a la vez—. El capítulo reporta **176,91** contra la
TIR, que es la fórmula, y **176,21** contra la curva, que es la revaloración con
+1 pb. Explique por qué +1 y −1 no dan lo mismo, y de dónde sale la diferencia
entre la TIR y la curva.

**1.3** Mueva un vértice a la vez +1 pb, con τ fijo, y reproduzca la tabla de la
sección 3: el tramo pierde **24,74 · 97,07 · 54,40 millones** y el vértice de cinco
años carga el **55,1 %**. El bono de dos años **gana** 5,30 millones cuando sube el
vértice de diez. Explíquelo con las tasas spot de dos, tres y cuatro años antes y
después del movimiento, y diga qué enseña eso sobre una curva armada con tres
vértices.

**1.4** Reproduzca la cobertura: las tasas par **11,3000 · 12,6982 · 12,9601 %**,
los nominales a vender —**326 781** millones del bono a la par de diez años,
**498 901** del de cinco, o **162 028 + 205 351 + 165 281** de los tres— y la prueba
contra los 275 cambios mensuales de los vértices, en la que la desviación pasa de
**8 339** a **1 959**, **1 967** y **8 millones**, y el VaR mensual sin cubrir es
**14 031** al 95 % y **18 139** al 99 %, con 13,75 y 2,75 meses en la cola. Explique
en tres líneas, con la palabra «modelo» en la explicación, por qué esos 8 millones
no quieren decir que la cobertura con tres bonos elimine el riesgo del tramo.

---

## Parte 2 · Su propio bono, en bala y en barra

```{r}
#| label: parte2-asignacion
#| eval: false
documento <- "1000123456"        # <- ponga el suyo, sin puntos ni guiones

n_doc <- nchar(documento)
d1 <- as.integer(substr(documento, n_doc, n_doc))
d2 <- as.integer(substr(documento, n_doc - 1, n_doc - 1))

cupon_suyo <- 5 + 0.5 * d1                  # entre 5,0 % y 9,5 %
T_suyo     <- 3 + (d2 %% 8)                 # entre 3 y 10 años
c(cupon = cupon_suyo, anios = T_suyo)
```

Es el mismo bono que valoró en el taller 9. Allí la pregunta era cuánto vale; aquí
es cuánto se mueve, y si hay otra forma de tener el mismo riesgo.

**2.1** Calcule su precio, su TIR efectiva, sus duraciones de Macaulay y
modificada, su convexidad y su DV01 sobre 200 000 millones nominales. Después
separe la diferencia de duración modificada con el bono de diez años del tramo en
lo que pone el plazo y lo que pone el cupón: calcule las medidas de un bono con su
plazo y el cupón de 7,25 %.

**2.2** Arme una **barra** con el mismo valor de mercado que su bono —la **bala**—
y su misma duración modificada, con dos instrumentos de la curva del 30/12/2025: el
bono de dos años del tramo y un **cero a diez años**, que no existe en el mercado de
TES pero la curva valora. Reporte cuánto pone en cada uno, en millones de valor y
en nominal. **Antes de calcularla**, diga cuál de las dos carteras tiene más
convexidad y por qué; después compruébelo. Revalore las dos con choques paralelos
de ±50, ±100 y ±200 pb en la TIR de cada instrumento y diga cuál gana en cada uno.

**2.3** Ahora con la historia: aplique a la curva de hoy los 275 cambios mensuales
de los vértices, como en la sección 3 del capítulo, y revalore las dos carteras en
cada uno. Reporte en cuántos meses gana la barra, la diferencia media y el peor mes
de cada cartera. Después relacione la diferencia de cada mes con el cambio de la
**curvatura** —dos veces el vértice de cinco años menos los otros dos—, con una
correlación y una gráfica, y explique por qué la cartera con más convexidad no gana
siempre.

**2.4** La convexidad no es gratis. Mida lo que rinde cada cartera en un año **si la
curva no se mueve**: el cupón cobrado más el precio, un año después, del mismo
instrumento con un año menos de plazo sobre la misma curva, dividido por el precio
de hoy. La diferencia es lo que una cartera le cede a la otra por su convexidad.
Compárela con lo que la convexidad le habría devuelto a la barra en un año típico
de la historia: la mitad de la diferencia de convexidades por doce veces la varianza
de los cambios mensuales de la TIR de su bono en los 275 meses. Dé las dos cifras en
puntos básicos y diga si el comité debería pagar esa convexidad.

---

## Parte 3 · La curva contra el mercado, plazo por plazo

La sección 5 del capítulo comparó la curva del Banco con el SEN en los tres TES
de los que el tramo tomó sus cupones, y encontró diferencias de −49, −31 y +33 pb.
Tres TES son poca evidencia. El archivo trae los dieciséis TES tasa fija en pesos,
y el 30/12/2025 se negociaron todos.

El vencimiento lo trae el nemotécnico: `TFIT16181034` vence el 18/10/2034 —día, mes
y año en los seis últimos dígitos—, y los pagos caen en sus aniversarios, sin
ajustar. RQuantLib cuenta el plazo en NL/365 con `yearFraction(desde, hasta, 7)`.

**3.1** El cupón no viene en el archivo: recupérelo. El sucio —el contravalor sobre
el nominal, por cada 100— menos el limpio son los intereses causados, y sobre los
días desde el último cupón en NL/365 dan la tasa. Calcúlelo en cada operación,
tome la mediana de cada TES y compárela con la tabla de la sección 4 del capítulo.
Diga en cuál de los dieciséis la estimación es menos precisa, y por qué ese.

**3.2** Valore los dieciséis con la curva del 30/12/2025 —cada pago con la spot de su
plazo en NL/365— y compare la TIR que les pone la curva con la mediana de las del
SEN ese día. Compruebe primero que reproduce los −49, −31 y +33 pb del capítulo.
Arme una tabla con el plazo, el número de operaciones del día, el rango de la TIR
en el día, las dos TIR, la diferencia en puntos básicos y lo que vale esa
diferencia en millones sobre 200 000 nominales. ¿Dónde se equivoca más la curva:
entre los vértices o más allá del de diez años? ¿Es lo que esperaba después del
taller 9?

**3.3** Repita la tabla con los seis τ del taller 9 —1, 2, 3,7, 6, 10 y 15— y
reporte, para cada uno, la raíz del error cuadrático medio en los TES de hasta diez
años y en los de más. ¿Qué τ ajusta mejor los TES largos? Con ese τ, vuelva a
valorar el pasivo de 1 000 000 de millones a treinta años del taller 9, y diga si
eso responde la pregunta 4.3 de ese taller.

**3.4** Explique en cinco líneas lo que encontró en 3.2 sobre dónde se equivoca más
la curva, sabiendo que el Banco la ajusta con todos los TES negociados. Y diga por
qué un τ elegido con los TES largos de un solo día no reemplaza el del Banco: cuente
cuántas operaciones y qué rango de TIR hay detrás de cada uno.

---

## Parte 4 · ¿Cuánto tarda en venderse el tramo?

La sección 6 del capítulo encontró que ninguna regla de liquidez —LCR, NSFR, IRL,
CFEN— obliga al fondo. Eso no quiere decir que el tramo sea líquido. Sus tres bonos
copian los cupones de tres TES reales —`TFIT16280428`, `TFIT16180930` y
`TFIT16181034`, los de 2028, 2030 y 2034—, y el SEN dice cuánto se negoció de cada
uno en diciembre. El SEN no es todo el mercado de TES —también se negocian y se
registran en otros sistemas—, así que declare qué significa eso para cada cifra de
esta parte.

**4.1** Para cada uno de los tres, calcule el nominal negociado en cada una de las
veinte ruedas de diciembre —también las que no tuvo operaciones— y reporte la
mediana, el mínimo y en cuántas ruedas no se negoció. Si el fondo no quiere pasar
del **20 %** de lo que se negocia cada día —un límite que usted declara, no una
norma—, ¿cuántas ruedas tarda en vender los 200 000 millones nominales de cada uno,
vendiendo en el orden de las ruedas de diciembre? ¿Cuál es el cuello de botella?

**4.2** El costo de la prisa. La medida de Roll (1984) estima el diferencial entre
compra y venta con los precios negociados: si cada operación cae al azar en la
punta compradora o en la vendedora, dos cambios seguidos del precio tienden a tener
signo contrario, y el diferencial es s = 2·√(−cov(Δpₜ, Δpₜ₋₁)). Calcúlela para los
tres TES con los cambios del precio limpio dentro de cada rueda —el archivo viene en
el orden de la hora de cierre— y conviértala en lo que cuesta vender 200 000
millones nominales a medio diferencial. Reporte al lado la correlación entre los dos
cambios y su error estándar aproximado, 1/√n. ¿Se puede afirmar que el diferencial
no es cero? ¿Qué hace si en algún TES la covarianza sale positiva, y qué reportaría
en su lugar?

**4.3** Un VaR mensual supone que el tramo se puede vender en un mes. Con lo que
encontró en 4.1, ¿es así? Calcule el VaR histórico al 95 % del tramo a uno, dos y
tres meses con cambios de los vértices que no se solapen, en **todas** las fases
posibles —a dos meses, empezando en el primer mes o en el segundo—, y reporte
cuántas observaciones hay detrás de cada cifra. Compárelo con escalar los 14 031
millones del capítulo por la raíz del horizonte.

**4.4** Proponga al comité, en una frase, un límite de liquidez propio para el tramo
—en ruedas de volumen del SEN, en nominal por título o como prefiera—, con la cifra
de 4.1 que lo justifica, y diga qué haría con un título que ya lo exceda.

---

## Parte 5 · Audite a la IA {#sec-auditoria}

::: {.callout-important}
## Este apartado es de nivel 1 · No AI para la auditoría

Puede pedirle a un modelo que **genere** el código defectuoso si quiere partir de
uno propio, pero el diagnóstico, la cuantificación y la corrección los escribe
usted. Registre en la bitácora cualquier intercambio.
:::

Le pidieron a un modelo el DV01 del tramo y la cobertura con el bono a la par de
diez años, en RQuantLib y con las convenciones que enseñó el capítulo. Las cuidó
todas: NL/365, cupón anual, fechas sin ajustar, T+0. El código corre, no lanza
ningún aviso y devuelve un DV01 y una cobertura perfectamente plausibles.

```{r}
#| label: parte5-ia
#| eval: false
# --- generado por un modelo de lenguaje ---
suppressPackageStartupMessages(library(RQuantLib))
hoy <- as.Date("2025-12-30")
invisible(setEvaluationDate(hoy))
fechas <- seq(hoy, by = "year", length.out = 11)

# Las convenciones del TES, como pide el capitulo 10: NL/365, cupon anual,
# fechas sin ajustar, T+0. Nada queda en el valor por omision.
tes <- function(T, cupon, precio) FixedRateBond(
  bond = list(settlementDays = 0, issueDate = hoy, faceAmount = 100,
              dayCounter = "Actual365NoLeap", paymentConvention = "Unadjusted"),
  rates = cupon / 100,
  schedule = list(effectiveDate = hoy, maturityDate = fechas[T + 1], period = "Annual",
                  calendar = "WeekendsOnly", businessDayConvention = "Unadjusted",
                  terminationDateConvention = "Unadjusted", dateGeneration = "Backward",
                  endOfMonth = 0),
  calc = list(dayCounter = "Actual365NoLeap", compounding = "Compounded", freq = "Annual"),
  price = precio)

# El tramo a los precios del capitulo, 200 000 millones nominales por bono
bonos <- data.frame(T = c(2, 5, 10), cupon = c(6.00, 7.75, 7.25),
                    precio = c(90.0388, 82.3327, 68.7718))
dv01 <- 0
for (i in seq_len(nrow(bonos))) {
  r <- with(bonos[i, ], tes(T, cupon, precio))
  valor <- r$cleanPrice / 100 * 200000                  # millones
  dv01 <- dv01 + r$duration * valor / 10000             # duracion modificada x valor / 10 000
}

# La cobertura: el bono a la par de diez anios de la misma curva, que vale 100
par10 <- tes(10, 12.960127, 100)
nominal <- dv01 / (par10$duration / 10000)              # millones nominales a vender

cat(sprintf("DV01 del tramo: %.2f millones por punto basico\n", dv01))
cat(sprintf("Cobertura: vender %s millones nominales del bono a la par de 10 anios\n",
            formatC(round(nominal), format = "d", big.mark = ",")))
```

Entregue los cuatro elementos:

1. **Dónde** está el defecto: la línea exacta y qué supuesto viola.
2. **De qué tipo** es, según la taxonomía del curso (supuesto no verificado,
   confusión de medida, fuga de información, convención equivocada, estimador
   inconsistente, resultado sin incertidumbre, interpretación indebida). Justifique
   por qué es ese y no el vecino más plausible.
3. **Cuánto cuesta**: corra el código tal como está y corregido, y ponga lado a lado
   el DV01 y el nominal de la cobertura de las dos versiones. Después pase las dos
   coberturas por los 275 cambios mensuales de la sección 3 y reporte cuánta
   varianza quita cada una. Diga cuál de las dos cifras que el comité usaría —el
   riesgo del tramo y el tamaño de la cobertura— depende del defecto, y cuánto.
4. **Cómo se arregla**, con el código corregido corriendo y su salida.

Y una quinta, que es la que separa una auditoría de una corrección: **por qué
ninguna comprobación automática lo habría detectado**. Diga qué comprobación sí lo
detecta y córrala.

---

## Parte 6 · Bitácora de prompts {#sec-bitacora}

Una fila por intercambio con el modelo. Sin esta tabla el taller se califica sobre
cero.

| # | Qué le pidió | Qué devolvió | Qué hizo usted con eso |
|---|---|---|---|
| 1 |  |  |  |
| 2 |  |  |  |

La última columna es la que se lee con más atención. «Lo copié» es una respuesta
válida si es verdad y si en la parte 5 se nota que lo revisó.

---

## Parte 7 · La medida, la cobertura y el acta

**7.1** Arme la tabla de su bono: precio, TIR efectiva, duraciones de Macaulay y
modificada, convexidad, DV01 sobre 200 000 millones nominales, la pérdida con
+100 pb —exacta y con las dos aproximaciones— y el nominal del bono a la par de
diez años que lo cubre, con su sensibilidad a la curva como en la sección 3. Diez
filas, con las unidades declaradas.

**7.2** Escriba una **nota de una página** para el comité de inversiones, sin
fórmulas y sin código, que responda a «¿cuánto puede perder el tramo de TES si las
tasas suben, cómo se cubre y cuánto tarda en venderse?». Debe decir en qué
convención se midió el riesgo y por qué esa, qué no ve la duración, qué cobertura
recomienda y qué riesgo deja, y con qué horizonte calcularía el VaR después de lo
que encontró en la parte 4.

**7.3** La nota tiene que incluir, con sus palabras, una frase que explique por qué
una cobertura que en el modelo quita toda la varianza no quita todo el riesgo.
Escríbala de modo que la entienda alguien que no ha tomado el curso, y añada
debajo, para el acta, la evidencia concreta de su propia parte 3 que la respalda.

---

## Rúbrica {.unnumbered}

| Criterio | Peso |
|---|---:|
| Parte 1: convenciones declaradas **antes**; las cifras del capítulo reproducidas, los dos umbrales con su asimetría explicada, las diferencias finitas con el paso justificado y la cobertura leída como un resultado del modelo | 20 % |
| Parte 2: bono propio medido, la convexidad anticipada antes de calcularla, la barra contra la bala en choques paralelos y en la historia, y el precio de la convexidad en puntos básicos | 15 % |
| Parte 3: los cupones recuperados, los dieciséis TES contra la curva con sus operaciones y su rango, los seis τ y el pasivo del taller 9 revisado | 15 % |
| Parte 4: las ruedas para vender con el límite declarado, el diferencial con su error o con su ausencia, el VaR a cada horizonte con sus fases y un límite propuesto | 15 % |
| Parte 5: auditoría con los cinco elementos, incluidas las dos coberturas contra la historia | 15 % |
| Parte 6: bitácora completa y honesta | 5 % |
| Parte 7: tabla de diez filas, nota legible y la frase sobre la cobertura con su evidencia | 15 % |

Se descuenta: reportar un DV01 o una duración sin la convención en que se midió;
usar la duración de Macaulay como sensibilidad; presentar la cobertura con tres
bonos como si eliminara el riesgo; escalar un VaR por la raíz del horizonte sin
compararlo con las fases; reportar un estimador sin su error, o cuando no está
definido; tomar el volumen del SEN por el de todo el mercado sin decirlo; y mezclar
el precio limpio con el sucio.
