---
title: "Taller 11 · Valorar sin pronosticar: forwards, opciones y el árbol"
subtitle: "Teoría del Riesgo · Unidad 3 · RA7"
author: "NOMBRE Y DOCUMENTO — reemplace esta línea"
date: today
---

```{r}
#| label: preparacion
#| include: false
options(digits = 7)
ruta <- "../datos/bvc_diario.csv"
stopifnot(file.exists(ruta))
```

## Antes de empezar {.unnumbered}

::: {.callout-important}
## Nivel de uso de IA: **3 · AI Collaboration**, con bitácora obligatoria

Puede usar un modelo de lenguaje para explorar, para depurar y para redactar,
**siempre que registre cada intercambio** en la bitácora de la parte 6. Un taller
sin bitácora se califica sobre cero, y no por sospecha: la bitácora *es* uno de
los productos evaluados.

Lo que la IA no puede hacer por usted es la **parte 5**, que consiste
precisamente en auditarla. Ese es el único apartado en nivel 1.
:::

::: {.callout-note}
## Qué entrega

Un archivo `TDR-11-Apellido.html` renderizado desde este `.qmd`, con todos los
bloques ejecutados y sin errores. El código que no corra no se califica: no hay
crédito parcial por intención.

**Si prefiere Python**, cambie el encabezado a `jupyter: python3` y traduzca el
andamio: `numpy` y `pandas` bastan para todo este taller, porque un árbol
binomial es aritmética hacia atrás y no necesita ninguna librería de valoración.
El capítulo comprueba que las dos rutas devuelven los mismos dígitos.
:::

::: {.callout-warning}
## Tres formas de arruinar una valoración de derivados antes del primer precio

**Usar la probabilidad del mundo.** La deriva medida de Ecopetrol es 9,0576 %
anual y es exactamente la que **no** va en la fórmula. El precio de la acción hoy
ya la incorpora; meterla otra vez dentro de la probabilidad es contarla dos veces,
y sobre la call de este capítulo cuesta 1 520 millones. La probabilidad que va es
la neutral al riesgo, que no es una creencia sino un cambio de variable.

**Aplicar la paridad put-call donde no vale.** Es un teorema **europeo**: su
demostración necesita que las dos opciones se liquiden el mismo día. Con
americanas deja de ser una igualdad, y por exactamente la prima de ejercicio
anticipado —6,2261 pesos por acción, 839 millones sobre la posición del fondo—.

**Elegir la ventana de σ después de ver el precio.** Con 1 916 ruedas la put vale
171,2770 y con 250 vale 197,7071: 3 560 millones de diferencia sobre la misma
posición. Declare la ventana **por escrito, en la parte 1**, y reporte al menos
una alternativa al lado. Se califica que esté fijada antes.
:::

---

## Parte 1 · Reproducir el capítulo

Antes del primer cálculo, declare en tres líneas: qué convención de tasa, qué
ventana para σ y qué tasa de dividendo va a usar, y cuál de las tres es una
decisión suya y no una estimación. Todo lo que siga se juzga contra esa
declaración.

```{r}
#| label: parte1-carga
precios <- read.csv("../datos/bvc_diario.csv")
r <- diff(log(as.matrix(precios[, -1])))

S0    <- precios$ECOPETROL.CL[nrow(precios)]   # cierre del 30/12/2025
sigma <- sd(r[, "ECOPETROL.CL"]) * sqrt(252)
mu    <- mean(r[, "ECOPETROL.CL"]) * 252
rf    <- log(1.07)        # 7,00 % E.A. (D-D) en logarítmicos
q     <- 0.00             # DECLARADO: el panel no trae calendario de dividendos
T     <- 0.5
K     <- 1800
ACC   <- 240000e6 / S0    # la posición del fondo, en acciones

# Árbol binomial de n pasos. `amer = TRUE` compara contra el pago inmediato.
arbol <- function(S, K, sigma, rf, q, T, n, tipo = "call", amer = FALSE) {
  dt <- T / n
  u <- exp(sigma * sqrt(dt)); d <- exp(-sigma * sqrt(dt))
  p <- (exp((rf - q) * dt) - d) / (u - d); desc <- exp(-rf * dt)
  j  <- 0:n
  ST <- S * u^j * d^(n - j)
  V  <- if (tipo == "call") pmax(ST - K, 0) else pmax(K - ST, 0)
  for (i in (n - 1):0) {
    V <- desc * (p * V[2:(i + 2)] + (1 - p) * V[1:(i + 1)])
    if (amer) {
      j  <- 0:i
      Si <- S * u^j * d^(i - j)
      ej <- if (tipo == "call") pmax(Si - K, 0) else pmax(K - Si, 0)
      V  <- pmax(V, ej)
    }
  }
  V[1]
}

c(S0 = S0, sigma = sigma * 100, mu = mu * 100, rf = rf * 100,
  forward = S0 * exp((rf - q) * T),
  call = arbol(S0, K, sigma, rf, q, T, 500, "call"),
  put  = arbol(S0, K, sigma, rf, q, T, 500, "put"))
```

**1.1** Compruebe que obtiene las cifras del capítulo: σ = **38,6492 %**, el
forward a seis meses en **1 843,3151**, la call en **213,1513** y la put en
**171,2770**. Reporte la prima del forward sobre el contado en pesos por acción y
en millones sobre la posición del fondo.

**1.2** Verifique la paridad put-call: C − P debe dar **41,8743** y coincidir con
S₀ − K·e^(−rT). Repítala con n = 1, 2, 3, 10, 50 y 500 pasos y reporte las seis
filas. La call se moverá más de 45 pesos entre la primera y la última; la
diferencia C − P, ni un decimal. Explique en dos líneas por qué.

**1.3** Reconstruya la réplica de un período **a mano**, sin usar `arbol()`:
calcule u, d, los dos pagos, la delta y el préstamo B, y compruebe que la cartera
paga lo mismo que la call en los dos estados. Debe obtener delta = **0,549648**,
B = **−720,4636** y un precio de **259,0098**. Diga qué significa que B sea
negativo, en una frase que no use la palabra «apalancamiento».

**1.4** Declare su ventana para σ y reporte **al menos una alternativa**: estime σ
sobre 250, 500, 1 000 y las 1 916 ruedas, y dé el precio de la put con cada una.
Reporte la diferencia entre la mayor y la menor en millones sobre la posición del
fondo, y diga cuál habría elegido **antes** de ver esta tabla y por qué.

---

## Parte 2 · Su propio contrato

```{r}
#| label: parte2-asignacion
#| eval: false
documento <- "1000123456"        # <- ponga el suyo, sin puntos ni guiones

n_doc <- nchar(documento)
d1 <- as.integer(substr(documento, n_doc, n_doc))
d2 <- as.integer(substr(documento, n_doc - 1, n_doc - 1))

K_suyo <- 1600 + 50 * d1                      # entre 1 600 y 2 050
T_suyo <- c(3, 6, 9, 12)[(d2 %% 4) + 1] / 12  # 3, 6, 9 o 12 meses
c(K = K_suyo, meses = T_suyo * 12)
```

**2.1** Con su K y su T, y con la σ que declaró en 1.4, valore la call y la put
europeas con 500 pasos. Reporte los dos precios, la paridad y el costo de cubrir
la posición del fondo con su put, en millones y como porcentaje de los 240 000.

**2.2** Su contrato está más dentro o más fuera del dinero que el del capítulo.
Diga cuál de los dos y, sin volver a correr nada, anticipe si su delta de
replicación será mayor o menor que 0,549648. Después calcúlela con un árbol de un
período y diga si acertó.

**2.3** Repita la valoración con n = 1, 2, 3, …, 200 pasos y grafique el precio
contra n. Marque el límite estimado promediando n de 991 a 1 000. Reporte
**cuántas veces** su precio cruza ese límite entre n = 90 y n = 120, y si el
precio con 200 pasos está más cerca o más lejos del límite que el de 100.

::: {.callout-tip}
No dé por supuesto el resultado del capítulo: con K = 1 800 el precio **no** cruza
el límite en ese tramo, pero su K es otro y los nodos caen en otro sitio. Cuente
lo que pase con el suyo.
:::

---

## Parte 3 · La pregunta que el capítulo se negó a contestar

El capítulo reduce la elección entre vender el forward y comprar la put a un solo
número: las dos coberturas se cruzan cuando Ecopetrol llega a **2 020,4854**, un
**13,38 %** por encima del contado. Y ahí se detiene, porque la pregunta que sigue
—«¿qué probabilidad tiene eso?»— es del comité y no del modelo.

Aquí sí la va a contestar, de tres maneras distintas, y lo interesante no es el
número sino en qué se parecen y en qué no.

**3.1** Calcule el punto de cruce **para su propio contrato** de la parte 2: el
precio del subyacente al que la posición cubierta con put alcanza a la cubierta
con forward, neta de la prima llevada al vencimiento.

**3.2** Estime la probabilidad de superarlo de tres formas, y reporte las tres al
lado:

a. **Frecuencia histórica.** Sobre ventanas solapadas de la misma longitud que su
   T, cuente qué fracción de las veces Ecopetrol subió más que su umbral. Diga
   cuántas ventanas hay y cuántas lo superaron.
b. **Bajo la probabilidad real**, suponiendo que el precio es lognormal con la
   deriva medida en el panel (μ = 9,0576 %) y su σ declarada.
c. **Bajo la probabilidad neutral al riesgo**, es decir con la deriva sustituida
   por r − q.

**3.3** Sobre el contrato del capítulo las tres cifras quedan a menos de dos
puntos porcentuales unas de otras. **Eso es una coincidencia de este ejemplo, no
un resultado.** Demuéstrelo: repita 3.2 con **Banco de Bogotá**, cuya deriva
medida es 0,3093 % anual, y con un plazo de dos años. Reporte las tres cifras y
diga cuál de los tres supuestos —la deriva, el plazo o la volatilidad— abre la
brecha, con evidencia y no con intuición.

**3.4** Una de las tres cifras **no sirve** para decidir si conviene la put, y las
otras dos sirven para cosas distintas. Diga cuál es cuál, en tres líneas. Si su
respuesta no distingue entre «con qué frecuencia pasó» y «cuánto vale hoy
protegerse de que pase», todavía no está terminada.

---

## Parte 4 · Lo que cuesta poder ejercer antes

**4.1** Valore su put de la parte 2 en versión **americana** y reporte la prima de
ejercicio anticipado en pesos por acción y en millones sobre la posición.

**4.2** Encuentre por bisección la **frontera de ejercicio**: el precio del
subyacente por debajo del cual conviene ejercer en el acto en vez de esperar.
Reportela en pesos y como caída porcentual desde el contado de hoy. Para el
contrato del capítulo son **1 243,0910**, un 30,24 % abajo.

**4.3** Haga lo mismo con la **call** americana y compruebe que la prima es
exactamente cero. Después repita con q = 5 %, 10 %, 20 % y 30 % y reporte cuándo
deja de serlo. Explique, en dos líneas, por qué el dividendo es lo único que
puede hacer que convenga ejercer una call antes de tiempo.

**4.4** Con sus resultados de 4.1 y 4.3, escriba la versión correcta de esta
frase, que es falsa: *«una opción americana siempre vale más que su equivalente
europea»*.

---

## Parte 5 · Audite a la IA {#sec-auditoria}

::: {.callout-important}
## Este apartado es de nivel 1 · No AI para la auditoría

Puede pedirle a un modelo que **genere** el código defectuoso si quiere partir de
uno propio, pero el diagnóstico, la cuantificación y la corrección los escribe
usted. Registre en la bitácora cualquier intercambio.
:::

Este código corre, no lanza ningún aviso y devuelve un número perfectamente
plausible. Le pidieron con él el precio de una **put americana**.

```{r}
#| label: parte5-ia
#| eval: false
# --- generado por un modelo de lenguaje ---
Ca <- arbol(S0, K, sigma, rf, q, T, 500, "call", amer = TRUE)

# la put americana sale de la paridad, sin repetir el árbol
Pa <- Ca - S0 + K * exp(-rf * T)
cat(sprintf("put americana: %.4f\n", Pa))
```

Entregue los cuatro elementos:

1. **Dónde** está el defecto: la línea exacta y qué supuesto viola.
2. **De qué tipo** es, según la taxonomía del curso (supuesto no verificado,
   confusión de medida, fuga de información, convención equivocada, estimador
   inconsistente, resultado sin incertidumbre, interpretación indebida). Justifique
   por qué es ese y no el vecino más plausible.
3. **Cuánto cuesta**, en pesos por acción y en millones sobre la posición del
   fondo, y **en qué dirección** se equivoca quien lo use — si cobra de menos o de
   más, y a quién perjudica.
4. **Cómo se arregla**, con el código corregido corriendo y su salida.

Y una quinta, que es la que separa una auditoría de una corrección: **por qué
ninguna comprobación automática lo habría detectado**. Diga qué comprobación sí lo
detecta y córrala.

---

## Parte 6 · Bitácora de prompts {#sec-bitacora}

Una fila por intercambio con el modelo. Sin esta tabla el taller se califica sobre
cero.

| # | Qué le pidió | Qué devolvió | Qué hizo usted con eso |
|---|---|---|---|
| 1 |  |  |  |
| 2 |  |  |  |

La última columna es la que se lee con más atención. «Lo copié» es una respuesta
válida si es verdad y si en la parte 5 se nota que lo revisó.

---

## Parte 7 · La cotización, y el acta

**7.1** Arme la tabla de su contrato: precio de la call y de la put europeas,
precio de la put americana, la prima de ejercicio anticipado, el punto de cruce
frente al forward, y el rango que produce cambiar la ventana de σ. Seis filas, con
las unidades declaradas.

**7.2** Escriba una **nota de una página** para el comité de inversiones, sin
fórmulas y sin código, que responda a «¿cubrimos la posición en Ecopetrol, y con
qué?». Debe contener la recomendación en la primera frase, el costo en pesos y en
porcentaje de la posición, sobre qué supuestos declarados se calculó, qué rango
producen esos supuestos, y qué queda fuera.

**7.3** La nota tiene que incluir, con sus palabras, una frase que diga que el
precio **no es un pronóstico** sobre Ecopetrol. Escríbala de modo que la entienda
alguien que no ha tomado el curso, y añada debajo, para el acta, la evidencia
concreta de su propio taller que la respalda.

---

## Rúbrica {.unnumbered}

| Criterio | Peso |
|---|---:|
| Parte 1: tasa, ventana y dividendo declarados **antes**; las cifras del capítulo reproducidas, la paridad comprobada a seis valores de n y la réplica hecha a mano | 15 % |
| Parte 2: contrato propio valorado, la delta anticipada antes de calcularla, y el barrido de n contado en vez de supuesto | 15 % |
| Parte 3: las tres probabilidades calculadas y contrastadas, la brecha abierta con Banco de Bogotá y el plazo largo, y la distinción entre frecuencia y precio | 25 % |
| Parte 4: prima americana, frontera de ejercicio por bisección, la call con y sin dividendo, y la frase falsa corregida | 15 % |
| Parte 5: auditoría con los cinco elementos, incluida la comprobación que sí detecta el defecto, corrida | 15 % |
| Parte 6: bitácora completa y honesta | 5 % |
| Parte 7: tabla de seis filas, nota legible y la frase sobre el pronóstico con su evidencia | 10 % |

Se descuenta: usar la deriva real dentro de la probabilidad; aplicar la paridad
put-call a una opción americana; reportar un precio de árbol sin decir con cuántos
pasos se calculó ni si es estable; elegir la ventana de σ después de haber visto
el precio —lo cual, si la parte 1 está bien hecha, queda registrado en el propio
documento—; y presentar una frecuencia histórica como si fuera una probabilidad de
valoración.
