---
title: "Taller 4 · Valor en Riesgo de un portafolio de pensiones"
subtitle: "Teoría del Riesgo · Unidad 1 · RA1"
author: "NOMBRE Y DOCUMENTO — reemplace esta línea"
date: today
---

```{r}
#| label: preparacion
#| include: false
options(digits = 7)
ruta <- "../datos/bvc_diario.csv"
stopifnot(file.exists(ruta))
```

## Antes de empezar {.unnumbered}

::: {.callout-important}
## Nivel de uso de IA: **3 · AI Collaboration**, con bitácora obligatoria

Puede usar un modelo de lenguaje para explorar, para depurar y para redactar,
**siempre que registre cada intercambio** en la bitácora de la sección 7. Un
taller sin bitácora se califica sobre cero, y no por sospecha: la bitácora *es*
uno de los productos evaluados.

Lo que la IA no puede hacer por usted es la **parte 5**, que consiste
precisamente en auditarla. Ese es el único apartado en nivel 1.
:::

::: {.callout-note}
## Qué entrega

Un archivo `TDR-04-Apellido.html` renderizado desde este `.qmd`, con todos los
bloques ejecutados y sin errores. El código que no corra no se califica: no hay
crédito parcial por intención.

**Si prefiere Python**, cambie el encabezado a `jupyter: python3` y use el
andamio de Python de cada parte. El taller está escrito para las dos rutas y se
califica igual por cualquiera de ellas.
:::

**Los datos van del archivo congelado.** Este cuaderno lee
`../datos/bvc_diario.csv` y nada más. No descargue precios: una serie bajada hoy
no coincide con la del material —Yahoo reajusta los precios hacia atrás con cada
dividendo— y sus cifras dejarían de ser comparables con las de nadie.

---

## Parte 1 · Reproducir el capítulo

Cargue el panel y construya el rendimiento diario del portafolio del fondo con
los pesos del capítulo: Ecopetrol 30 %, Banco de Bogotá 20 %, Grupo Sura 25 %,
ISA 25 %, sobre 800 000 millones de pesos.

```{r}
#| label: parte1-carga
precios  <- read.csv("../datos/bvc_diario.csv")
acciones <- c("ECOPETROL.CL", "BOGOTA.CL", "GRUPOSURA.CL", "ISA.CL")
w <- c(0.30, 0.20, 0.25, 0.25)
W <- 800000

r  <- diff(log(as.matrix(precios[, acciones])))
rp <- as.vector(r %*% w)

cat(sprintf("Sesiones: %d   ·   sigma diaria: %.4f %%\n", length(rp), sd(rp) * 100))
```

::: {.callout-tip collapse="true"}
## El mismo paso en Python

```python
import numpy as np, pandas as pd
precios  = pd.read_csv("../datos/bvc_diario.csv", parse_dates=["fecha"], index_col="fecha")
acciones = ["ECOPETROL.CL", "BOGOTA.CL", "GRUPOSURA.CL", "ISA.CL"]
w, W = np.array([0.30, 0.20, 0.25, 0.25]), 800_000
r  = np.log(precios[acciones]).diff().dropna()
rp = r.values @ w
```
:::

**1.1** Calcule el VaR al 99 % a un día por los tres métodos —paramétrico
normal, paramétrico t y histórico— sobre la muestra completa, y verifique que le
dan 3,637 %, 4,132 % y 4,077 %. Si no coinciden, el resto del taller estará mal
y no lo sabrá.

```{r}
#| label: parte1-tres-metodos
#| eval: false
# Complete. Los grados de libertad de la t salen del metodo de los momentos:
# exceso <- mean((rp - mean(rp))^4) / mean((rp - mean(rp))^2)^2 - 3
# nu     <- 6 / exceso + 4
```

**1.2** En una tabla de tres filas reporte, para cada método, el VaR en
porcentaje, el VaR en millones de pesos y **el supuesto que lo sostiene**. La
tercera columna es la que se califica.

---

## Parte 2 · Su propio portafolio

Los pesos del capítulo son los del material. Los suyos salen de su documento de
identidad, de modo que ningún par de estudiantes trabaje sobre las mismas
cifras.

```{r}
#| label: parte2-pesos
#| eval: false
documento <- "1000123456"        # <- ponga el suyo, sin puntos ni guiones

d <- as.integer(strsplit(substr(documento, nchar(documento) - 3, nchar(documento)), "")[[1]])
w_propio <- (1 + d) / sum(1 + d)   # cuatro pesos positivos que suman uno
names(w_propio) <- acciones
round(w_propio, 4)
```

**2.1** Recalcule los tres VaR con `w_propio` y compárelos con los del capítulo.

**2.2** ¿Su portafolio es más o menos riesgoso que el del material, y **por
qué**? La respuesta «porque pesa más el activo más volátil» solo es correcta si
lo comprueba: mire también las covarianzas. Un peso mayor en un activo volátil
pero poco correlacionado puede bajar el VaR total.

**2.3** Calcule el VaR componente de las cuatro posiciones de *su* portafolio y
compruebe que suman el VaR total. Diga qué posición recortaría primero si le
pidieran bajar el VaR un 10 %, y con cuál de las dos medidas —componente o
marginal— tomó la decisión.

---

## Parte 3 · La ventana es una decisión, no un detalle

**3.1** Calcule el VaR histórico al 99 % de su portafolio con ventanas de 250,
500, 1 000 y 1 916 sesiones. Grafique el VaR frente al tamaño de la ventana.

**3.2** Calcule el VaR histórico rodante de 250 sesiones a lo largo de toda la
muestra y grafíquelo contra el tiempo. Señale al menos un **efecto fantasma**:
una caída brusca que no corresponde a nada que pasara ese día en el mercado, y
diga qué observación salió de la ventana.

```{r}
#| label: parte3-rodante
#| eval: false
# Pista: sapply sobre los indices, o zoo::rollapply(rp, 250, function(x) -quantile(x, 0.01))
```

**3.3** Fije una política de ventana para el fondo y **justifíquela en cinco
líneas**, antes de mirar cuál de las cuatro le conviene. Diga explícitamente qué
haría si el resultado no le gustara.

---

## Parte 4 · Higiene del panel

El capítulo muestra que el 19 y el 20 de febrero de 2025 no son ruedas de
mercado sino una cotización defectuosa y su corrección.

**4.1** Reproduzca el diagnóstico: compare el rendimiento del portafolio con el
del ETF `ICOLCAP.CL` y liste las cinco mayores brechas.

**4.2** Documente el efecto de excluir ese par sobre (a) la volatilidad, (b) el
VaR histórico de la muestra completa y (c) el VaR histórico de las últimas 250
ruedas. Explique por qué los tres efectos son de magnitud tan distinta.

**4.3** Decida si corrige o no, y **escriba el párrafo del papel de trabajo** que
acompañaría a esa decisión. Debe ser un párrafo que usted pueda defender ante un
supervisor que también tiene el archivo.

---

## Parte 5 · Audite a la IA {#sec-auditoria}

::: {.callout-warning}
## Este apartado es de nivel 1 · No AI para la auditoría

Puede —debe— usar la IA para **generar** el material que va a auditar. La
auditoría en sí la hace usted, sin asistencia. Pedirle a un modelo que revise a
otro modelo deja intacto el punto ciego, que es lo que este apartado entrena.
:::

**5.1** Pídale a un modelo de lenguaje que calcule *«el VaR al 99 % a diez días
de un portafolio de cuatro acciones colombianas a partir de sus rendimientos
diarios»*. Pegue aquí el prompt exacto y la respuesta completa, sin editarlas.

**5.2** Audítela. Para cada defecto que encuentre:

| Qué debe decir | Ejemplo de lo que se espera |
|---|---|
| **Dónde** está | La línea o el paso concreto |
| **Qué tipo** de error es | Uno de los siete del capítulo: supuesto no verificado, confusión de medida, fuga de información, convención equivocada, estimador inconsistente, resultado sin incertidumbre, interpretación indebida |
| **Cuánto cuesta** | La diferencia en millones de pesos sobre un portafolio de 800 000 |
| **Cómo se arregla** | El cálculo correcto, ejecutado |

**5.3** Si la respuesta de la IA resultó correcta, dígalo y demuéstrelo: ejecute
su código sobre estos datos y compare con el suyo. Que un modelo acierte no es
un problema del taller; afirmarlo sin comprobarlo, sí.

---

## Parte 6 · Contar las excepciones

Un VaR que nadie contrasta es una afirmación sin verificar. El contraste formal
—Kupiec, Christoffersen— es el capítulo 6; aquí basta con contar.

**6.1** Parta la muestra: estime con las primeras 1 000 sesiones y evalúe sobre
el resto. Para cada día del periodo de evaluación, pronostique el VaR al 99 %
con la ventana rodante de 250 días anteriores y marque las **excepciones**: los
días en que la pérdida superó su propio pronóstico.

**6.2** ¿Cuántas excepciones esperaba y cuántas hubo? Con α = 99 %, la
expectativa es el 1 % de los días evaluados.

**6.3** Mire **cuándo** ocurrieron. ¿Están repartidas o vienen agrupadas? Un
modelo con el número correcto de excepciones pero todas en la misma semana falla
de una manera que el conteo no ve, y esa es exactamente la puerta de entrada al
capítulo 6.

---

## Parte 7 · Bitácora de prompts {#sec-bitacora}

Obligatoria. Una fila por intercambio con la IA, en orden cronológico. Si no usó
IA en absoluto, escríbalo aquí y firme esa afirmación.

| # | Parte | Prompt (resumido) | Qué devolvió | Qué hice con eso |
|---|---|---|---|---|
| 1 |  |  |  |  |
| 2 |  |  |  |  |

La última columna es la que se lee con más atención. «Lo copié» es una respuesta
válida y se califica como tal; «lo verifiqué contra el bloque de la parte 1 y
corregí el signo» es otra cosa.

---

## Parte 8 · Memorando al comité

Una página, sin fórmulas, sin código y sin gráficas. Dirigida al comité de
riesgos del fondo. Debe contener:

1. el VaR que usted recomienda reportar y con qué método y ventana;
2. qué significa ese número **y qué no significa**;
3. qué decisión concreta cambiaría si el número fuera un 20 % mayor;
4. la salvedad sobre los datos de febrero de 2025.

Si el memorando necesita una fórmula para entenderse, todavía no está terminado.

---

## Rúbrica {.unnumbered}

| Criterio | Peso |
|---|---:|
| Parte 1 reproduce las cifras del capítulo y el cuaderno renderiza sin errores | 15 % |
| Partes 2 y 3: cálculo correcto sobre el portafolio propio y política de ventana justificada *ex ante* | 25 % |
| Parte 4: diagnóstico de datos y papel de trabajo defendible | 15 % |
| Parte 5: auditoría con los cuatro elementos (dónde, qué tipo, cuánto, cómo se arregla) | 20 % |
| Parte 6: excepciones contadas y leídas | 10 % |
| Parte 7: bitácora completa y honesta | 5 % |
| Parte 8: memorando correcto y legible para quien no sabe estadística | 10 % |

Se descuenta: presentar un número simulado sin su error estándar; escalar al
horizonte sin comprobar la independencia; y llamar «pérdida máxima» al VaR en
cualquier parte del documento.
