---
title: "Taller 8 · Optimizar la cola: el programa lineal y sus límites"
subtitle: "Teoría del Riesgo · Unidad 2 · RA4"
author: "NOMBRE Y DOCUMENTO — reemplace esta línea"
date: today
---

```{r}
#| label: preparacion
#| include: false
options(digits = 7)
ruta <- "../datos/bvc_diario.csv"
stopifnot(file.exists(ruta))
```

## Antes de empezar {.unnumbered}

::: {.callout-important}
## Nivel de uso de IA: **3 · AI Collaboration**, con bitácora obligatoria

Puede usar un modelo de lenguaje para explorar, para depurar y para redactar,
**siempre que registre cada intercambio** en la bitácora de la parte 6. Un taller
sin bitácora se califica sobre cero, y no por sospecha: la bitácora *es* uno de
los productos evaluados.

Lo que la IA no puede hacer por usted es la **parte 5**, que consiste
precisamente en auditarla. Ese es el único apartado en nivel 1.
:::

::: {.callout-note}
## Qué entrega

Un archivo `TDR-08-Apellido.html` renderizado desde este `.qmd`, con todos los
bloques ejecutados y sin errores. El código que no corra no se califica: no hay
crédito parcial por intención.

**Si prefiere Python**, cambie el encabezado a `jupyter: python3` y use `cvxpy`
donde el andamio usa `lpSolve`. El taller está escrito para las dos rutas y se
califica igual por cualquiera de ellas: el capítulo comprueba que los dos
solucionadores devuelven los mismos dígitos.
:::

::: {.callout-warning}
## Tres formas de arruinar una optimización de cola antes del primer peso

**Fijar la cola de antemano.** Calcular el VaR de la cartera actual, quedarse con
los escenarios que lo superan y minimizar la pérdida media sobre ellos es
optimizar el promedio de una cartera sobre los días malos de otra. La variable
auxiliar ζ existe exactamente para eso: para que la cola se acomode a los pesos y
no al revés.

**Alimentar el programa con escenarios que no ocurrieron.** Simular de una normal
ajustada a los mismos datos y llamar histórico al resultado no solo subestima la
cola: bajo una normal, minimizar el CVaR y minimizar la varianza son el mismo
problema, así que la simulación borra la razón de ser del método.

**No contar cuántos escenarios hay en la cola.** Con α = 99 % y una ventana de 250
ruedas, la cola son **2,5 escenarios**. Declare el nivel y la ventana **por
escrito, en la parte 1**, y reporte ese conteo al lado de cada cifra. Se califica
que estén fijados antes.
:::

---

## Parte 1 · Reproducir el capítulo

Antes del primer cálculo, declare en tres líneas: qué nivel α, qué ventana de
escenarios, qué restricciones y qué convención de retornos va a usar. Todo lo que
siga se juzga contra esa declaración.

```{r}
#| label: parte1-carga
suppressPackageStartupMessages(library(lpSolve))
suppressPackageStartupMessages(library(quadprog))

precios  <- read.csv("../datos/bvc_diario.csv")
acciones <- c("ECOPETROL.CL", "BOGOTA.CL", "GRUPOSURA.CL", "ISA.CL")
w0 <- c(0.30, 0.20, 0.25, 0.25)          # la decisión declarada del curso (D-A)
W  <- 800000                             # millones de pesos

r <- diff(log(as.matrix(precios[, acciones])))
R <- r * 100                             # escenarios de pérdida, en %
S <- nrow(R)
alfa <- 0.975

# El programa de Rockafellar-Uryasev. zeta = zp - zm para que pueda ser negativo.
min_cvar <- function(RR, a) {
  n <- nrow(RR)
  obj <- c(rep(0, 4), 1, -1, rep(1 / ((1 - a) * n), n))
  A   <- rbind(cbind(RR, 1, -1, diag(n)), c(rep(1, 4), rep(0, 2 + n)))
  sol <- lp("min", obj, A, c(rep(">=", n), "="), c(rep(0, n), 1))
  list(w = sol$solution[1:4], zeta = sol$solution[5] - sol$solution[6], valor = sol$objval)
}

# CVaR exacto por orden, para verificar cualquier cartera
cvar <- function(w_, a, RR = R) {
  Ls <- sort(as.vector(-(RR %*% w_)), decreasing = TRUE)
  k <- (1 - a) * nrow(RR); m <- floor(k)
  (sum(Ls[1:m]) + (k - m) * Ls[m + 1]) / k
}

sol <- min_cvar(R, alfa)
round(c(sol$w * 100, zeta = sol$zeta, cvar = sol$valor), 4)
```

**1.1** Compruebe que obtiene las cifras del capítulo: la cartera de mínima CVaR
al 97,5 % es **19,36 · 34,61 · 16,43 · 29,60**, con un corte de **2,7215 %** y un
CVaR de **4,5815 %**. Reporte también el CVaR de la cartera declarada
(**4,7311 %**) y el de la de mínima varianza (**4,6067 %**), y las tres cifras en
millones — **en las dos lecturas**, la de la convención y la exacta, como hace la
segunda tabla del bloque del capítulo. Los escenarios son `R %*% w`, o sea w′μ
rueda a rueda, y una cifra de esa columna no es dinero de nadie: la cola de la
declarada son 37 849 millones en la convención y **35 982** de verdad.

**1.2** Verifique la solución como manda el procedimiento: el valor óptimo que
devuelve el programa y el CVaR recalculado con `cvar()` sobre los pesos que
entrega tienen que coincidir. Reporte los dos y diga en qué decimal se separan.

**1.3** Repita 1.1 al **95 %** y al **99 %**. Reporte los tres juegos de pesos y
diga cuántos escenarios caen en la cola en cada nivel. Al 99 %, compare el CVaR
de la cartera de mínima varianza con el de la declarada: debe encontrar que la de
mínima varianza es **peor**, y por 187 millones. Explique por qué en dos líneas.

**1.4** Con la fórmula de Rockafellar-Uryasev evaluada a mano —sin optimizar—,
dibuje F(ζ) para la cartera declarada al 97,5 % y búsquele el mínimo sobre cuatro
mallas uniformes entre 1 % y 6 %: **30, 60, 120 y 300 cortes**. Reporte una tabla
con el paso de cada malla, el corte que la minimiza y el valor del mínimo. Con
treinta cortes el paso es de 0,1724 pp, el mínimo cae en **2,8966 %** y vale
**4,7337 %**.

**1.5** Esa tabla no converge como uno esperaría, y en eso consiste el ejercicio:
al pasar de 60 a 120 cortes el mínimo **empeora**. Explique por qué en dos líneas
—mire dónde están los quiebres de F y cuánto vale su pendiente entre dos de
ellos—. Después evalúe F, con seis decimales, en tres puntos concretos: el VaR
interpolado que usa el capítulo, **2,9577 %**; la pérdida número **48** de la cola,
**2,9601 %**; y la número **49**, **2,9574 %**. El mínimo verdadero está en uno de
los tres, los tres valores se separan en el **sexto decimal** —cuatro centésimas de
millón sobre el fondo— y ninguna malla uniforme lo va a contener nunca. Diga cuál
es y por qué.

Al reportar el mínimo de una malla escriba **su paso al lado**, que es la
convención del curso para todo método aproximado —el árbol reporta su amplitud, el
Montecarlo su error estándar y una malla su paso—. Es lo que separa «el mínimo es
4,7337 %» de «el mínimo está por debajo de 4,7337 %, con un paso de 0,1724 pp».

---

## Parte 2 · Su propio nivel y su propia ventana

```{r}
#| label: parte2-asignacion
#| eval: false
documento <- "1000123456"        # <- ponga el suyo, sin puntos ni guiones

d1 <- as.integer(substr(documento, nchar(documento), nchar(documento)))
d2 <- as.integer(substr(documento, nchar(documento) - 1, nchar(documento) - 1))
nivel   <- c(0.95, 0.975, 0.99, 0.995)[(d1 %% 4) + 1]
ventana <- c(250, 500, 1000, 1916)[(d2 %% 4) + 1]
c(nivel = nivel, ventana = ventana)
```

**2.1** Resuelva la cartera de mínima CVaR con **su** nivel y **su** ventana —las
`ventana` ruedas más recientes—. Reporte los pesos, el corte, el CVaR y, sobre
todo, **cuántos escenarios caen en la cola**: es `(1 − nivel) × ventana`, y es el
número que decide si lo que sigue significa algo.

**2.2** Resuelva sobre la misma ventana la cartera de **mínima varianza** y
compare las dos: distancia máxima en puntos porcentuales, en millones, y CVaR de
cada una medido con su nivel. Diga cuál de las dos elegiría y por qué.

**2.3** Repita 2.1 con los otros tres niveles, dejando su ventana fija. Grafique
cómo se mueven los cuatro pesos al subir el nivel y responda: ¿lo que ve es
información sobre la cola o es lo que hacen pocas observaciones? Sostenga la
respuesta con el conteo de 2.1, no con la intuición.

**2.4** Con su ventana y su nivel, quite del panel el **par del 19 y 20 de febrero
de 2025** y repita 2.1. Reporte cuánto se mueven el CVaR y los pesos. En el panel
completo al 99 % ese par vale 3 777 millones de cola; diga si en su ventana pesa
más o menos, y por qué.

---

## Parte 3 · Los dos errores que el capítulo audita

**3.1** Reproduzca el error de la **cola fijada**: calcule el VaR al 97,5 % de la
cartera declarada, quédese con los 48 escenarios que lo superan y minimice sobre
ellos la pérdida media. Debe obtener **100 % Banco de Bogotá**. Reporte el valor
que ese programa imprime como objetivo (**3,6982 %**) y el CVaR **real** de esa
cartera (**6,8601 %**), y explique en tres líneas por qué el primero es menor que
el óptimo verdadero y qué tiene eso de peligroso.

**3.2** Reproduzca el error de los **escenarios simulados**: ajuste una normal
multivariada a los retornos del panel, simule escenarios con semilla declarada y
resuelva sobre ellos el mismo programa. Compare los pesos con los de la cartera de
mínima varianza del capítulo 7 —**20,76 · 38,13 · 15,97 · 25,14**— y reporte la
distancia máxima. Explique por qué esa distancia es pequeña **por una razón
teórica** y no por casualidad.

Cuántos escenarios simular no es libre, y conviene saberlo antes de lanzar el
bloque: el programa crece **una variable y una restricción por escenario**. Con
cien mil, la matriz del andamio de `lpSolve` —que es densa— pide del orden de
80 GB solo para su identidad, y R aborta sin llegar al solucionador. En la ruta de
R simule **10 000**, que se resuelve en unos cuatro segundos; en la de Python,
`cvxpy` arma la matriz dispersa y los cien mil salen en uno. **Declare cuántos
usó**, porque la distancia depende de eso y bastante: sobre cuatro semillas, con
10 000 escenarios queda entre 1 y 3 pp, y con 2 000 se va a entre 4 y 8 pp, que es
ruido de simulación y no el resultado teórico que la pregunta persigue.

**3.3** Con las cifras de 3.2, calcule cuánto subestima la cola la versión
simulada: el CVaR que reporta contra el CVaR histórico de esa misma cartera.
Exprese la diferencia en millones sobre los 800 000 del fondo.

Y ponga **el error estándar del CVaR simulado al lado de la cifra**, que es lo que
el curso exige de todo método aproximado. Calcúlelo como la desviación típica de
las pérdidas de la cola dividida por la raíz de cuántas son, y **diga cuántas
son** —con 10 000 escenarios al 97,5 % son 250—. Después responda a la única
pregunta que eso permite contestar: la brecha que acaba de medir, ¿es mayor que
esa incertidumbre o cabe dentro de ella? Un resultado de simulación sin su error
estándar al lado no se califica.

---

## Parte 4 · Lo que ninguna de las dos formulaciones promete

El capítulo compara las dos fronteras **dentro de la muestra**, que es donde el
optimizador siempre gana. Esta parte mide qué pasa fuera.

**4.1** Parta el panel por la mitad: las **primeras 958 ruedas** para optimizar y
las **958 siguientes** para medir. Con la primera mitad, calcule tres carteras: la
de mínima CVaR al 97,5 %, la de mínima varianza y la declarada 30/20/25/25.

**4.2** Mida el CVaR al 97,5 % de las tres carteras **sobre la segunda mitad**, que
ninguna de ellas vio. Reporte las tres cifras en millones y ordénelas. Diga si el
orden coincide con el que tenían dentro de la muestra.

**4.3** Repita 4.1 y 4.2 al **99 %** y vuelva a ordenar. Si el orden cambia
respecto de 4.2, explique con el conteo de escenarios de la cola por qué cambia
justo ahí — y no lo explique con la frase «sobreajuste» sin decir a qué.

**4.4** Con las cifras de 4.2 y 4.3, responda a la pregunta que el capítulo deja
abierta: **¿el trabajo adicional de optimizar la cola se paga fuera de la
muestra?** La respuesta debe contener un número por nivel y una condición: bajo
qué circunstancias esperaría usted que se pagara.

**4.5** Un último control, que es el que separa una conclusión de una anécdota.
Antes de repetir nada, compruebe algo: las **primeras 958 ruedas** de 4.1 son
exactamente **2018–2021** —235 + 236 + 242 + 245—, así que partir el panel por esos
años no es una partición nueva, es la misma de antes con otro nombre. Las dos que
sí lo son:

- **La invertida.** Optimice sobre **2022–2025** y mida sobre **2018–2021**, al
  revés que en 4.1.
- **Los años alternos.** Optimice sobre los **pares** (955 ruedas) y mida sobre los
  **impares** (961).

Reporte las tres tablas juntas —la de 4.2 y estas dos— y diga si su conclusión de
4.4 sobrevive a las tres. Fíjese en dos cosas que no son la misma: si sobrevive el
**orden completo** de las tres carteras, y si sobrevive solo aquello que usted
afirmó en 4.4. Es probable que una de las dos cambie y la otra no, y distinguirlas
es el ejercicio. Si su conclusión no sobrevive, esa es la conclusión.

---

## Parte 5 · Audite a la IA {#sec-auditoria}

::: {.callout-warning}
## Este apartado es de nivel 1 · No AI para la auditoría

Puede —debe— usar la IA para **generar** el material que va a auditar. La
auditoría en sí la hace usted, sin asistencia.
:::

**5.1** Pídale a un modelo de lenguaje que *«optimice el CVaR al 97,5 % de una
cartera de cuatro acciones a partir de un archivo de precios diarios y recomiende
los pesos»*. Pegue aquí el prompt exacto y la respuesta completa, sin editarlas.

**5.2** Audítela. Para cada defecto que encuentre:

| Qué debe decir | Ejemplo de lo que se espera |
|---|---|
| **Dónde** está | La línea o el paso concreto |
| **Qué tipo** de error es | Uno de los siete del capítulo: supuesto no verificado, confusión de medida, fuga de información, convención equivocada, estimador inconsistente, resultado sin incertidumbre, interpretación indebida |
| **Cuánto cuesta** | Qué decisión cambiaría, y en qué dirección, en pesos |
| **Cómo se arregla** | El cálculo correcto, ejecutado sobre sus datos |

Mire con especial atención seis cosas, que son los dos R3 del capítulo más lo que
las partes 3 y 4 acaban de mostrar: si usó la **variable auxiliar** o fijó la cola
de antemano; si los escenarios son **históricos** o simulados; si declaró el
**nivel y la ventana** antes de optimizar; si dijo **cuántos escenarios** caen en
la cola; si **verificó** que el valor óptimo coincide con el CVaR recalculado; y
si comparó contra la cartera de mínima varianza, que es la alternativa barata.

**5.3** Si la respuesta de la IA resultó correcta, dígalo y demuéstrelo.

---

## Parte 6 · Bitácora de prompts {#sec-bitacora}

Obligatoria. Una fila por intercambio con la IA, en orden cronológico. Si no usó
IA en absoluto, escríbalo aquí y firme esa afirmación.

| # | Parte | Prompt (resumido) | Qué devolvió | Qué hice con eso |
|---|---|---|---|---|
| 1 |  |  |  |  |
| 2 |  |  |  |  |

---

## Parte 7 · La recomendación, y el acta

**7.1** Reproduzca la comparación del capítulo entre las dos fronteras: siete
retornos objetivo, las dos carteras en cada uno y el CVaR de las dos medido con la
misma vara. Debe encontrar diferencias de entre **23 y 219 millones**. Reporte la
tabla.

**7.2** El área de inversiones propone adoptar la optimización CVaR como criterio
permanente. Escriba el **párrafo de la recomendación** —seis líneas— con las
cifras de las partes 1, 4 y 7.1. Debe decir qué recomienda, qué le concede al
argumento contrario y qué condición lo haría cambiar de opinión. No puede usar la
palabra «coherente» sin explicar qué significa.

**7.3** El comité pregunta por qué el fondo debería pagar un programa de 1 921
variables si el de cuatro da casi lo mismo. Responda en **una página**, sin
fórmulas y sin código, con la recomendación en la primera frase, la evidencia en
cifras que un lector sin estadística pueda seguir, y —esto es lo que separa una
nota defendible de una ingenua— qué tendría que haber en la cartera para que la
respuesta fuera la contraria.

Las **1 921** son las del programa tal como se escribe: cuatro pesos, el corte ζ y
una variable por escenario. Si resolvió en R habrá contado **1 922**, porque
`lpSolve` no admite variables libres y el andamio parte ζ en dos no negativas. Es
el mismo programa; si menciona el número, diga cuál de los dos está contando.

Si la nota necesita la palabra «convexo» para entenderse, todavía no está
terminada.

---

## Rúbrica {.unnumbered}

| Criterio | Peso |
|---|---:|
| Parte 1: nivel, ventana y restricciones declarados **antes**; las cifras del capítulo reproducidas, la solución verificada contra el CVaR recalculado y el mínimo de cada malla reportado con su paso | 15 % |
| Parte 2: cartera con nivel y ventana propios, con el conteo de escenarios de la cola al lado de cada cifra y el efecto del par defectuoso medido | 15 % |
| Parte 3: los dos errores reproducidos, con la explicación teórica de por qué la versión simulada devuelve la cartera de mínima varianza, y el CVaR simulado con su conteo de escenarios y su error estándar | 15 % |
| Parte 4: partición honesta, las tres carteras medidas fuera de muestra a dos niveles, y la conclusión contrastada con tres particiones distintas | 25 % |
| Parte 5: auditoría con los cuatro elementos (dónde, qué tipo, cuánto, cómo se arregla) | 15 % |
| Parte 6: bitácora completa y honesta | 5 % |
| Parte 7: tabla de las dos fronteras, recomendación con su condición de cambio y nota legible para quien no sabe estadística | 10 % |

Se descuenta: fijar la cola antes de optimizar; presentar como histórico un
resultado obtenido sobre escenarios simulados; reportar un CVaR sin decir sobre
cuántos escenarios se calculó; reportar el resultado de una simulación o el mínimo
de una malla sin su incertidumbre al lado —el error estándar, el paso—; concluir
que una formulación es mejor con una sola partición de la muestra; y elegir el nivel o la ventana después de haber visto los
pesos —lo cual, si la parte 1 está bien hecha, queda registrado en el propio
documento—.
