---
title: "Taller 7 · La frontera: elegir un punto y poder defenderlo"
subtitle: "Teoría del Riesgo · Unidad 2 · RA4"
author: "NOMBRE Y DOCUMENTO — reemplace esta línea"
date: today
---

```{r}
#| label: preparacion
#| include: false
options(digits = 7)
ruta <- "../datos/bvc_diario.csv"
stopifnot(file.exists(ruta))
```

## Antes de empezar {.unnumbered}

::: {.callout-important}
## Nivel de uso de IA: **3 · AI Collaboration**, con bitácora obligatoria

Puede usar un modelo de lenguaje para explorar, para depurar y para redactar,
**siempre que registre cada intercambio** en la bitácora de la parte 6. Un taller
sin bitácora se califica sobre cero, y no por sospecha: la bitácora *es* uno de
los productos evaluados.

Lo que la IA no puede hacer por usted es la **parte 5**, que consiste
precisamente en auditarla. Ese es el único apartado en nivel 1.
:::

::: {.callout-note}
## Qué entrega

Un archivo `TDR-07-Apellido.html` renderizado desde este `.qmd`, con todos los
bloques ejecutados y sin errores. El código que no corra no se califica: no hay
crédito parcial por intención.

**Si prefiere Python**, cambie el encabezado a `jupyter: python3` y use `cvxpy`
donde el andamio usa `quadprog`. El taller está escrito para las dos rutas y se
califica igual por cualquiera de ellas: todo es optimización convexa y las dos
librerías devuelven los mismos dígitos, como el capítulo comprueba en sus seis
bloques.
:::

::: {.callout-warning}
## Tres formas de arruinar una optimización de cartera antes del primer peso

**Optimizar con la matriz equivocada.** La de correlación y la de covarianzas
contienen la misma información sobre la forma en que los activos se mueven
juntos, y distinta sobre cuánto se mueve cada uno. Optimizar con la primera
equivale a suponer que los cuatro emisores tienen la misma volatilidad, y produce
pesos que suman uno y pasan cualquier revisión de forma.

**Resolver sin las restricciones puestas.** El régimen de inversión se escribe
**antes** de resolver. Descubrirlo después convierte el optimizador en un
generador de propuestas que hay que ir podando a mano, y podar a mano es elegir
el resultado.

**Declarar la ventana después de ver los pesos.** Con este panel hay al menos
ochenta ventanas defendibles y el peso del Banco de Bogotá va del 21,61 % al
76,59 % entre ellas. Fije la ventana, la periodicidad de reestimación y el umbral
de rebalanceo **por escrito, en la parte 1**, antes de correr nada. Se califica
que estén fijados antes.
:::

::: {.callout-warning}
## `w′μ` es la convención del capítulo, y no es el retorno de ninguna cartera

Todo este taller trabaja en logarítmicos, y el andamio calcula el retorno de una
cartera como `sum(w * mu)`. Esa es la convención del capítulo 7 y se usa tal cual,
**pero los logarítmicos no agregan entre activos**: el sesgo vale exactamente el
beneficio de diversificación, así que castiga a las carteras repartidas y deja casi
intactas a las concentradas. Son 0,00 pp para un activo solo, 0,52 pp para la
tangente y **4,14 pp** para la declarada.

Para **Σ** da igual —la volatilidad se separa un 0,16 %—, y por eso la frontera, las
brechas de riesgo y toda la parte 4 no se resienten. Sobre el **retorno**, en cambio,
da la vuelta a varias conclusiones. El andamio le deja las dos columnas calculadas;
la regla del taller es que **cada vez que un retorno se compare contra la tasa libre
de riesgo o se convierta a pesos, aparezcan las dos**.

| cartera | `w′μ` | retorno real |
|---|---:|---:|
| declarada 30/20/25/25 | 7,69 % | 11,83 % |
| mínima varianza | 6,32 % | 10,22 % |
| tangente 5,52/0/0/94,48 | 12,67 % | 13,18 % |
| tope 30 % por emisor | 8,64 % | 12,70 % |
:::

---

## Parte 1 · Reproducir el capítulo

Antes del primer cálculo, declare en tres líneas: qué ventana de estimación, qué
convención de retornos, qué restricciones y qué periodicidad de reestimación va a
usar. Todo lo que siga se juzga contra esa declaración.

```{r}
#| label: parte1-carga
suppressPackageStartupMessages(library(quadprog))

precios  <- read.csv("../datos/bvc_diario.csv")
acciones <- c("ECOPETROL.CL", "BOGOTA.CL", "GRUPOSURA.CL", "ISA.CL")
w0 <- c(0.30, 0.20, 0.25, 0.25)          # la decisión declarada del curso (D-A)
W  <- 800000                             # millones de pesos

r  <- diff(log(as.matrix(precios[, acciones])))
mu <- colMeans(r) * 252
S  <- cov(r) * 252

# Dos retornos, no uno. ret_conv es la convencion del capitulo (w'mu); ret_real es
# el de la cartera rebalanceada a diario, que es el unico que se puede comparar
# contra el TES o convertir a pesos. Ver el recuadro de arriba.
ret_conv <- function(w) sum(w * mu)
ret_real <- function(w) mean(log(1 + (exp(r) - 1) %*% w)) * 252

# La frontera, con o sin retorno objetivo. Nunca con cortos.
frontera <- function(objetivo = NULL, Sig = S, med = mu) {
  A <- cbind(rep(1, 4), diag(4)); b <- c(1, rep(0, 4)); meq <- 1
  if (!is.null(objetivo)) {
    A <- cbind(A[, 1], med, A[, -1]); b <- c(1, objetivo, rep(0, 4)); meq <- 2
  }
  pmax(solve.QP(2 * Sig, rep(0, 4), A, b, meq = meq)$solution, 0)
}
vol <- function(w, Sig = S) sqrt(as.numeric(t(w) %*% Sig %*% w))

wg <- frontera()
round(rbind(declarada = c(w0 * 100, conv = ret_conv(w0) * 100,
                          real = ret_real(w0) * 100, vol = vol(w0) * 100),
            minvar    = c(wg * 100, ret_conv(wg) * 100,
                          ret_real(wg) * 100, vol(wg) * 100)), 2)
```

**1.1** Compruebe que obtiene las cifras del capítulo: la cartera declarada rinde
**7,69 %** con una volatilidad del **25,02 %**, y la de mínima varianza mueve
**23,93 %** con pesos **20,76 · 38,13 · 15,97 · 25,14**. Reporte además las seis
correlaciones de pares y su promedio, que debe ser **0,227**.

**1.2** Calcule el punto de la frontera **al mismo retorno** de la declarada
—debe dar **24,40 %** de volatilidad, es decir **0,62 pp** menos— y el punto **al
mismo riesgo** —**8,43 %** de retorno, **0,74 pp** más—. Exprese las dos brechas
en millones sobre los 800 000 del fondo y diga, en una línea, por qué las dos
cifras no son la misma cosa medida dos veces.

**Ojo, que a pesos no se pasan igual.** La de **riesgo** es dispersión y se
multiplica: 0,62 pp sobre 800 000 son **4 960 millones** de desviación típica anual,
y esa cuenta es exacta. La de **retorno** se pasa **componiendo** —`800000 * (exp(r1)
- exp(r2))`— y no multiplicando: multiplicar puntos logarítmicos por el fondo se
queda entre un 8 % y un 12 % corto. Y antes de convertirla hay que medirla sin la
convención, porque los 0,74 pp son cifra de `w′μ`: con los dos retornos de verdad son
**0,47 pp**, que compuestos dan **4 232 millones** al año. Reporte las tres cifras
—4 960, 0,47 pp y 4 232— y diga cuál de ellas es la que puede ir a un acta de comité.

**1.3** Trace la frontera con al menos veinte puntos y superponga los cuatro
emisores, la cartera declarada y la de mínima varianza. Responda con la gráfica y
con una frase: ¿alguno de los cuatro emisores, por sí solo, es eficiente?

Mire el extremo superior de la curva antes de contestar «ninguno», porque hay
exactamente uno que sí lo es, y la razón no está en este panel sino en la
restricción: sin cortos, ninguna mezcla puede superar el retorno del activo más
rentable, así que ese activo **es** el extremo de la frontera, siempre. Diga cuál es,
y diga también dónde queda el Banco de Bogotá, que no está a la derecha de la curva
sino por debajo de donde la curva arranca.

**1.4** Repita 1.1 usando la **matriz de correlación** en lugar de la de
covarianzas, como hace la IA en el R3 de la sección 2 del capítulo. Reporte los
pesos que salen y explique, con las volatilidades del panel en la mano, por qué se
mueven en la dirección en que se mueven.

---

## Parte 2 · Su propia ventana y su propio tope

```{r}
#| label: parte2-asignacion
#| eval: false
documento <- "1000123456"        # <- ponga el suyo, sin puntos ni guiones

d1 <- as.integer(substr(documento, nchar(documento), nchar(documento)))
d2 <- as.integer(substr(documento, nchar(documento) - 1, nchar(documento) - 1))
ventana <- c(250, 500, 750, 1000)[(d1 %% 4) + 1]     # ruedas más recientes
tope    <- c(0.25, 0.30, 0.35, 0.40)[(d2 %% 4) + 1]  # máximo por emisor
c(ventana = ventana, tope = tope)
```

**2.1** Estime μ y Σ **solo con su ventana** —las `ventana` ruedas más recientes—
y resuelva la mínima varianza con su tope. Reporte los pesos, la volatilidad y el
retorno, y póngalos al lado de los del panel completo. Diga cuál es la diferencia
mayor, en puntos porcentuales y en millones.

**2.2** ¿Su tope **ata**? Resuelva el mismo problema sin tope y compare. Si no
ata, dígalo con las dos soluciones puestas: una restricción inactiva no cuesta
nada, y demostrarlo es parte de la respuesta.

**2.3** Con su ventana, mida el **costo de su tope** en las dos monedas: cuánta
volatilidad añade a la cartera de mínima varianza y cuánto le mueve la razón de
Sharpe. En el panel completo, el tope del 30 % añade 0,19 pp de volatilidad y
**sube** el Sharpe de −0,0188 a 0,0136. Explique en dos líneas cómo puede ser que
una restricción mejore una medida y empeore la otra.

**2.4** Trace su frontera y la del panel completo en el mismo par de ejes.
Responda: si el comité hubiera aprobado su ventana en vez de las 1 916 ruedas,
¿qué le habría recomendado usted al fondo, y en cuántos puntos porcentuales
difiere de lo que recomienda el capítulo?

---

## Parte 3 · El activo libre de riesgo y la CML

La tasa libre de riesgo del curso es el **7,00 % efectivo anual** (D-D). Este
taller trabaja en logarítmicos, así que le corresponde `log(1.07)` = **6,7659 %**.
Usar la otra conversión del capítulo 3 —6,7668 %— no cambia ninguna conclusión,
pero se declara cuál se usa y no se mezclan.

**3.1** Calcule la cartera tangente sin cortos con el cambio de variable del
capítulo: minimizar `y'Sy` sujeto a `(mu-rf)'y = 1` e `y >= 0`, y normalizar.
Debe obtener **5,52 · 0 · 0 · 94,48** con retorno **12,67 %**, volatilidad
**35,28 %** y razón de Sharpe **0,1673**. Reporte también las razones de Sharpe de
los cuatro emisores por separado.

**3.2** Dos cifras del capítulo que conviene volver a producir con su propio
código, porque son las que más incomodan: la razón de Sharpe de la cartera de
mínima varianza es **negativa** (−0,0188) y la de Grupo Sura es −0,0000. Las dos
tienen trampa, y no es la misma trampa.

**La primera es de la convención y no de la cartera.** Con `w′μ` el numerador sale
negativo, pero esa cartera rindió **10,22 %** de verdad contra el 6,7659 % del TES,
y su razón real es **+0,1445**. Produzca las dos columnas y diga qué parte del
reproche a la mínima varianza sobrevive a la corrección, porque algo sobrevive.

**La segunda no es de convención** —Grupo Sura es un activo solo, y ahí `w′μ` sí es
su retorno— pero es de magnitud: las cuatro diezmilésimas de punto porcentual son
del **retorno** (6,7655 % contra 6,7659 %), y la razón de Sharpe vale
**−0,0000094**, cien veces menos. Escriba la cifra que corresponde a cada cosa.

Después responda a quien concluya de la segunda que Grupo Sura debe salir del
universo de inversión. **No lo defienda por sus correlaciones**, que es la
explicación cómoda y es falsa: las tres suyas ocupan los puestos tercero, cuarto y
quinto de las seis del panel, y en covarianzas —que es lo que el optimizador
minimiza— dos de sus tres parejas están entre las tres más altas. Con las
correlaciones apagadas le tocaría **19,17 %** y con la matriz real recibe
**15,97 %**: le **restan**. Lo que sí lo sostiene es lo que cuesta sacarlo, así que
mida cuánto sube la volatilidad de la mínima varianza sin él, haga lo mismo con los
otros tres y ordene las cuatro exclusiones.

**3.3** Sobre la CML, calcule qué retorno se consigue con la volatilidad de la
cartera declarada (**25,02 %**) — debe dar **10,95 %**, esto es **3,26 pp** más—.
Diga cuánto del fondo iría a la tangente y cuánto al TES, y por qué esa mezcla
**no** es ejecutable para un fondo de pensiones.

Y mida esos 3,26 pp otra vez sin la convención, que es donde la promesa se encoge:
con los dos retornos de verdad la recta ofrece **12,60 %** contra **11,83 %**, o sea
**0,77 pp**, unos **6 990 millones** al año ya compuestos. La recta gana, y gana
cuatro veces menos de lo que la convención sugiere. Diga cuál de las dos cifras le
llevaría al comité y por qué la otra no.

**3.4** Repita 3.1 con **su** tope de la parte 2. Reporte el Sharpe alcanzable y
compárelo con el 0,1673 sin tope y con el **0,0714** del tope del 30 %. Ordene los
cuatro topes posibles del taller —0,25, 0,30, 0,35 y 0,40— por el Sharpe que
permiten y diga si el orden es monótono; si lo es, explique por qué tenía que
serlo.

---

## Parte 4 · Lo que cuesta perseguir la frontera

El capítulo mide que la frontera se mueve. Esta parte mide qué pasa si uno intenta
seguirla, que es la pregunta que ningún libro de texto responde y todo comité
pregunta.

**4.1** Con ventana de 250 ruedas, reestime la cartera de mínima varianza **cada
21 ruedas** sobre las últimas 1 000 y guarde la serie de pesos. Grafíquela como
área apilada.

**4.2** Calcule el ***turnover*** (rotación) de cada rebalanceo —la mitad de la
suma de los cambios absolutos de peso— y anualícelo. El orden de magnitud que sale
con esa ventana y esa periodicidad es un turnover anual de entre el 55 % y el
60 %, con algún rebalanceo que solo por sí mismo mueve más del 30 % de la cartera;
su cifra exacta depende del calendario de rebalanceo que usted declaró en la parte
1, así que repórtela con ese calendario a la vista.

**4.3** A un costo de transacción de **20 puntos básicos** sobre lo que se mueve,
convierta ese turnover en millones al año sobre los 800 000 del fondo. Compárelo con
lo que la frontera prometía en 1.2, que **ya no son los 0,74 pp**: medidos sin la
convención son **0,47 pp**, y compuestos sobre el fondo, **4 232 millones** al año.
Responda con las dos cifras juntas: ¿sobrevive la ganancia al costo de perseguirla?

Y añada una línea sobre de qué lado está el sesgo de esa comparación: los 0,47 pp
están medidos sobre la misma muestra con la que se estimó la frontera, y el costo de
rebalanceo no.

**4.4** Repita 4.1 y 4.2 con ventana de 1 000 ruedas y reestimación semestral.
Reporte el turnover y diga qué se pierde al alargar la ventana: dé el número, no
la intuición.

**4.5** Los dos defectos declarados del panel dejan huella distinta sobre esto.
Quite el par del **19 y 20 de febrero de 2025** y repita 1.1 —los pesos se mueven
unos 2 pp y la volatilidad 1,27 pp—; después mida el retorno **cada quinta rueda**
en vez de cada rueda y repita 1.1 otra vez —la correlación media sube de 0,227 a
**0,339** y Ecopetrol baja del 20,76 % al **12,79 %**—. Diga cuál de los dos
defectos le preocuparía más si tuviera que firmar la recomendación, y por qué.

**El 0,339 es de una fase, y hay cinco.** Medir «cada quinta rueda» obliga a decidir
en qué rueda se empieza, y el capítulo empieza en la primera. Repita la medición con
las otras cuatro: la correlación media sale entre **0,226 y 0,325** —en una de ellas
no sube nada respecto de la diaria— y por semanas de calendario da 0,273. Reporte
las cinco, diga cuál de los dos resultados de arriba resiste el cambio de fase y
cuál no, y deje escrita, como regla suya para lo que queda del curso, qué tiene que
declarar de ahora en adelante quien submuestree una serie.

---

## Parte 5 · Audite a la IA {#sec-auditoria}

::: {.callout-warning}
## Este apartado es de nivel 1 · No AI para la auditoría

Puede —debe— usar la IA para **generar** el material que va a auditar. La
auditoría en sí la hace usted, sin asistencia.
:::

**5.1** Pídale a un modelo de lenguaje que *«construya la cartera óptima de un
fondo de pensiones a partir de un archivo de precios diarios de cuatro acciones,
con una tasa libre de riesgo del 7 % efectivo anual, y recomiende los pesos»*.
Pegue aquí el prompt exacto y la respuesta completa, sin editarlas.

**5.2** Audítela. Para cada defecto que encuentre:

| Qué debe decir | Ejemplo de lo que se espera |
|---|---|
| **Dónde** está | La línea o el paso concreto |
| **Qué tipo** de error es | Uno de los siete del capítulo: supuesto no verificado, confusión de medida, fuga de información, convención equivocada, estimador inconsistente, resultado sin incertidumbre, interpretación indebida |
| **Cuánto cuesta** | Qué decisión cambiaría, y en qué dirección, en pesos |
| **Cómo se arregla** | El cálculo correcto, ejecutado sobre sus datos |

Mire con especial atención siete cosas, que son los dos R3 del capítulo más lo que
las partes 3 y 4 acaban de mostrar: si optimizó con la matriz de **covarianzas** o
con la de correlación; si impuso `w >= 0` o usó la **fórmula cerrada** de la
tangente —cuyo denominador, en este panel, es negativo—; si declaró la **ventana**
antes de estimar; si convirtió bien el 7 % efectivo a la convención de sus
retornos; si comparó un retorno `w′μ` contra esa tasa, o lo convirtió a pesos, **sin
decir que es una convención**; si reportó un **punto** sin rango; y si mencionó
siquiera el costo de rebalanceo.

**5.3** Si la respuesta de la IA resultó correcta, dígalo y demuéstrelo.

---

## Parte 6 · Bitácora de prompts {#sec-bitacora}

Obligatoria. Una fila por intercambio con la IA, en orden cronológico. Si no usó
IA en absoluto, escríbalo aquí y firme esa afirmación.

| # | Parte | Prompt (resumido) | Qué devolvió | Qué hice con eso |
|---|---|---|---|---|
| 1 |  |  |  |  |
| 2 |  |  |  |  |

---

## Parte 7 · La recomendación, y el acta

**7.1** Reproduzca la tabla de los tres regímenes del capítulo: máxima razón de
Sharpe sin restricciones —debe salir **−147,15 · 927,45 · 28,04 · −708,34** con
Sharpe **−0,2891**—, solo sin cortos y con tope del 30 %. Explique en dos líneas
por qué la primera fila es un monstruo y no un error de cálculo.

**7.2** Escoja **un punto** de la frontera para recomendárselo al fondo y
justifíquelo con tres cosas: el criterio (mínima varianza, retorno objetivo,
máximo Sharpe con tope, u otro), la restricción que lo hace ejecutable, y la
banda de incertidumbre que le pone la parte 2 o la parte 4. Una recomendación sin
las tres no se califica.

**7.3** El comité de riesgos le pidió una nota de **una página**, sin fórmulas y
sin código, que responda a *«¿cambiamos los pesos del fondo?»*. Debe contener la
recomendación en la primera frase, la evidencia en cifras que un lector sin
estadística pueda seguir, el costo de ejecutarla, qué se pierde con cada
alternativa, y —esto es lo que separa una nota defendible de una ingenua— qué
compromiso con fecha adquiere el área.

Si la nota necesita la palabra «semidefinida» para entenderse, todavía no está
terminada.

**7.4** Un miembro del comité propone una ventana de **125 ruedas** que deja al
Banco de Bogotá con el **76,59 %** de la cartera. Cuidado al reproducirlo: no son
las 125 ruedas **más recientes**, que dan un 50,49 % —también alto y también
inestable—, sino 125 ruedas que terminan **100 ruedas antes del final** del panel.
Que la misma longitud de ventana devuelva 50,49 % o 76,59 % según dónde se la corte
es parte de la objeción, y conviene que aparezca en ella.

Escriba el **párrafo de la objeción**, con las cifras que la sostienen. Debe caber
en seis líneas y no puede usar la palabra «sobreajuste» — tiene que explicarla.

---

## Rúbrica {.unnumbered}

| Criterio | Peso |
|---|---:|
| Parte 1: ventana, convención, restricciones y periodicidad declaradas **antes**; las cifras del capítulo reproducidas y las dos brechas convertidas a millones **por la vía que le corresponde a cada una** | 15 % |
| Parte 2: frontera con ventana y tope propios, con la comparación contra el panel completo y la prueba de si el tope ata | 15 % |
| Parte 3: tangente reproducida, las dos razones de Sharpe incómodas explicadas con la columna exacta al lado, y el punto de la CML calculado en las dos monedas | 15 % |
| Parte 4: serie de pesos, turnover anualizado, su costo en millones y la comparación honesta contra la ganancia de 1.2 | 25 % |
| Parte 5: auditoría con los cuatro elementos (dónde, qué tipo, cuánto, cómo se arregla) | 15 % |
| Parte 6: bitácora completa y honesta | 5 % |
| Parte 7: los tres regímenes reproducidos, la recomendación con sus tres partes y la nota legible para quien no sabe estadística | 10 % |

Se descuenta: optimizar con la matriz de correlación; reportar pesos negativos sin
decir que el régimen los prohíbe; usar la fórmula cerrada de la tangente sin mirar
el signo del denominador; presentar un punto de la frontera sin la banda que
producen otras ventanas; recomendar un rebalanceo sin su costo; convertir una brecha
de retorno a pesos multiplicando puntos logarítmicos por el fondo, o llevar una
cifra de `w′μ` a un acta sin su columna exacta; reportar una correlación
submuestreada sin declarar la fase; y elegir la ventana después de haber visto los
pesos —lo cual, si la parte 1 está bien hecha, queda registrado en el propio
documento—.
