---
title: "Taller 9 · La curva que nadie observa entera: bonos, forwards y Nelson-Siegel"
subtitle: "Teoría del Riesgo · Unidad 2 · RA5"
author: "NOMBRE Y DOCUMENTO — reemplace esta línea"
date: today
---

```{r}
#| label: preparacion
#| include: false
options(digits = 7)
ruta <- "../datos/curva_tes.csv"
stopifnot(file.exists(ruta))
```

## Antes de empezar {.unnumbered}

::: {.callout-important}
## Nivel de uso de IA: **3 · AI Collaboration**, con bitácora obligatoria

Puede usar un modelo de lenguaje para explorar, para depurar y para redactar,
**siempre que registre cada intercambio** en la bitácora de la parte 6. Un taller
sin bitácora se califica sobre cero, y no por sospecha: la bitácora *es* uno de
los productos evaluados.

Lo que la IA no puede hacer por usted es la **parte 5**, que consiste
precisamente en auditarla. Ese es el único apartado en nivel 1.
:::

::: {.callout-note}
## Qué entrega

Un archivo `TDR-09-Apellido.html` renderizado desde este `.qmd`, con todos los
bloques ejecutados y sin errores. El código que no corra no se califica: no hay
crédito parcial por intención.

**Si prefiere Python**, cambie el encabezado a `jupyter: python3` y traduzca el
andamio: `numpy`, `pandas` y `scipy.optimize.brentq` bastan para todo el taller.
El capítulo comprueba que las dos rutas devuelven los mismos dígitos.
:::

::: {.callout-warning}
## Tres formas de arruinar una valoración de renta fija antes del primer precio

**Leer la curva en la convención equivocada.** El Banco publica «porcentaje» y
nada más, pero los precios deciden: valorados con su curva leída en efectiva anual,
los cuatro TES del SEN del tramo de 2030 a 2033 salen con −8 pb de error medio, y
leída en continua con +56; en los diez TES del contraste, +20 contra +81. Leerla en continua
le resta al tramo del fondo **14 487 millones** sin que cambie ni una tasa ni un
flujo. Declare la convención **por escrito, en la parte 1**, antes de calcular
nada.

**Descontar todos los pagos con una sola tasa.** Solo vale si la curva es plana,
y el 30/12/2025 no lo es: va de 11,30 % a un año a 13,13 % a diez. Con la tasa del
vencimiento para todo, el tramo queda **1 695 millones** por debajo de lo que vale.

**Tomar una forward por un pronóstico.** En 264 meses la forward a un año dentro
de un año quedó por encima de la tasa que después rigió el **75,4 %** de las
veces, y suponer que la tasa no cambia pronosticó mejor. La forward arbitra; no
predice.
:::

---

## Parte 1 · Reproducir el capítulo

Antes del primer cálculo, declare en tres líneas: en qué capitalización lee la
curva del Banco, en qué convención va a reportar la TIR, y qué τ va a usar y por
qué ese valor no sale de los datos. Todo lo que siga se juzga contra esa
declaración.

```{r}
#| label: parte1-curva
curva <- read.csv("../datos/curva_tes.csv")
hoy <- curva[nrow(curva), ]                 # el corte del 30/12/2025
TAU <- hoy$tau_pesos                        # 3.7: lo fija el Banco

cargas <- function(m, tau = TAU) {          # las tres formas de Nelson-Siegel
  x <- m / tau
  f <- (1 - exp(-x)) / x
  rbind(1, f, f - exp(-x))
}

vert <- c(hoy$pesos_1a, hoy$pesos_5a, hoy$pesos_10a)
beta <- solve(t(cargas(c(1, 5, 10))), vert) # tres ecuaciones, tres incógnitas
names(beta) <- c("b0", "b1", "b2")
spot <- function(m) as.vector(beta %*% cargas(m))        # %, efectiva anual
descuento <- function(m) (1 + spot(m) / 100)^(-m)

# un bono TES tasa fija: cupón anual y principal al vencimiento, por cada 100
precio <- function(T, cupon, df = descuento) {
  flujos <- c(rep(cupon, T - 1), cupon + 100)
  sum(flujos * df(1:T))
}
tir <- function(p, T, cupon) {              # efectiva anual, como la cotiza el mercado
  flujos <- c(rep(cupon, T - 1), cupon + 100)
  uniroot(function(y) sum(flujos * (1 + y)^(-(1:T))) - p, c(-0.5, 1), tol = 1e-12)$root
}

tramo <- data.frame(T = c(2, 5, 10), cupon = c(6.00, 7.75, 7.25))
tramo$precio <- mapply(precio, tramo$T, tramo$cupon)
tramo$tir_ea <- mapply(tir, tramo$precio, tramo$T, tramo$cupon) * 100
tramo$millones <- tramo$precio / 100 * 200000
round(beta, 4)
tramo
sum(tramo$millones)
```

**1.1** Compruebe que obtiene las cifras del capítulo: β = **12,1974 · −1,7346 ·
5,5050**, los precios **90,0388 · 82,3327 · 68,7718**, las TIR efectivas
**11,8851 · 12,7414 · 13,0065 %** y un tramo de **482 287 millones**. Reporte
además la tasa spot a 2, 3, 4, 6, 7, 8 y 9 años, que el Banco no publica. Después
reproduzca el contraste con el SEN de la sección 1 —los diez TES, sus fechas de
cupón y los días en NL/365— y reporte el error medio en el tramo de 2030 a 2033
en las dos lecturas de la curva.

**1.2** Reconstruya los vértices con los β que **publica** el Banco ese día
(`b0_pesos`, `b1_pesos`, `b2_pesos`, en fracción) y reporte cuánto se equivoca en
cada uno. Después diga en una frase por qué el capítulo no los usa, y qué haría
usted si mañana el Banco los publicara con cuatro decimales.

**1.3** Haga el bootstrapping **a mano** para los tres primeros plazos, a partir
de los bonos a la par que implica la curva —cupones de **11,3000 · 11,8698 ·
12,2599 %**— y compruebe que devuelve la curva del Banco hasta el cuarto decimal,
**11,3000 · 11,9038 · 12,3336 %**, salvo un dígito en el tercer plazo. Luego
escriba el bucle para los diez plazos y reporte la mayor diferencia con la curva
en puntos básicos. El capítulo obtuvo **0,0085 pb**; explique de dónde sale, y por
qué la tasa par de un año coincide exacta con la spot.

**1.4** Calcule la forward de cada año, f(t − 1, t), para t = 1 … 10 en efectiva
anual, con la fórmula del capítulo, y la que saldría de la **resta ponderada** de
las spot, t·s(t) − (t − 1)·s(t − 1), que es la fórmula de la capitalización
continua aplicada a tasas que no lo son. El 30/12/2025 la resta casi no se
equivoca; no se quede con ese día: barra los 276 cortes del archivo y reporte el
mes y el plazo en que el error es mayor. Después ponga esa cifra al lado de los
14 487 millones que cuesta leer la curva como continua, y explique en tres líneas
por qué un error de convención es de segundo orden y el otro no.

---

## Parte 2 · Su propio bono

```{r}
#| label: parte2-asignacion
#| eval: false
documento <- "1000123456"        # <- ponga el suyo, sin puntos ni guiones

n_doc <- nchar(documento)
d1 <- as.integer(substr(documento, n_doc, n_doc))
d2 <- as.integer(substr(documento, n_doc - 1, n_doc - 1))

cupon_suyo <- 5 + 0.5 * d1                  # entre 5,0 % y 9,5 %
T_suyo     <- 3 + (d2 %% 8)                 # entre 3 y 10 años
c(cupon = cupon_suyo, anios = T_suyo)
```

**2.1** Valore su bono con la curva del 30/12/2025: precio por cada 100, TIR
efectiva y spot del vencimiento. Diga si la TIR queda por encima o por debajo de
esa spot **antes** de calcularla, y después compruebe si acertó.

**2.2** Mida el **efecto cupón** sobre su plazo: valore sobre la misma curva un
cero y un bono con cupón de 13,25 %, y reporte las tres TIR. Explique la diferencia
con la derivación de la sección 2 —la TIR como promedio ponderado de las spot—, y
calcule ese promedio para su bono.

**2.3** Valore su bono con las dos lecturas equivocadas del capítulo: leyendo la
curva como continua y descontando todos los pagos con la spot del vencimiento. Reporte las dos diferencias en pesos por cada 100 y en millones sobre
200 000 millones nominales, y diga cuál de las dos pesa más **en su bono** y por
qué no tiene por qué ser la misma que en el de diez años del fondo.

---

## Parte 3 · ¿El sesgo de la forward es del plazo o de la moneda?

El capítulo midió una sola forward —la de un año dentro de un año— y encontró que
se pasa hacia arriba tres de cada cuatro meses. De ahí no se puede concluir nada
sobre las demás: puede ser un accidente de ese plazo, o de la curva de pesos.

**3.1** Repita la prueba con la forward de un año que empieza **dentro de dos
años**, f(2, 3), contra la tasa a un año que rigió veinticuatro meses después, y
con la de **dentro de cuatro**, f(4, 5), a cuarenta y ocho meses. Para cada una
reporte cuántos pares hay, el error medio, la fracción de meses en que la forward
quedó arriba y la raíz del error cuadrático medio, al lado de la de «no cambia».
Los pares se solapan más cuanto más largo es el horizonte: repita el conteo por
años que no se solapan, como al final del bloque de la sección 3, y diga cuántas
observaciones independientes quedan detrás de cada prueba.

**3.2** Haga lo mismo con la curva **UVR**, que es real y tiene τ = 2,3. Ojo con
dos cosas que el capítulo ya resolvió por usted en pesos y aquí no: el corte UVR
tiene su propia fecha (`fecha_uvr`), y en 32 meses no cae el mismo día que el de
pesos. Diga si eso afecta a esta prueba y por qué.

**3.3** Con las seis pruebas en una tabla, conteste: ¿el sesgo crece, se mantiene
o desaparece con el plazo? ¿Es más frecuente en pesos o en UVR? No dé por supuesto
el resultado del capítulo: cuente lo que pase.

**3.4** Una prima por plazo **positiva** es la explicación que da el capítulo.
Proponga una segunda explicación que también produzca un sesgo hacia arriba entre
2003 y 2012, y diga qué subperiodo de los datos la pondría a prueba.

---

## Parte 4 · El pasivo que la curva no ve

El fondo debe pagar **1 000 000 de millones dentro de treinta años**, y el comité
quiere saber cuánto vale hoy esa obligación con la curva del Banco. La curva tiene
su último vértice a diez años.

**4.1** Valore el pasivo con τ = 1, 2, 3,7, 6, 10 y 15, recuperando en cada caso
los β de los tres vértices del 30/12/2025. Reporte la tasa a treinta años y el
valor presente en millones para los seis. Compruebe que las seis curvas pasan
exactas por los tres vértices.

**4.2** Reporte, al lado, cuánto se mueve el **tramo de TES** del fondo con los
mismos seis τ. Explique en tres líneas por qué uno se mueve tanto y el otro casi
nada, con la palabra «vértice» en la explicación.

**4.3** Diga cuál de los seis valores reportaría al comité y por qué, y qué
dato **adicional** tendría que conseguir para que la cifra dejara de depender de τ.
Si su respuesta es «estimar τ», vuelva a la sección 5 del capítulo.

---

## Parte 5 · Audite a la IA {#sec-auditoria}

::: {.callout-important}
## Este apartado es de nivel 1 · No AI para la auditoría

Puede pedirle a un modelo que **genere** el código defectuoso si quiere partir de
uno propio, pero el diagnóstico, la cuantificación y la corrección los escribe
usted. Registre en la bitácora cualquier intercambio.
:::

Le pidieron a un modelo que mejorara la forward como pronóstico, ya que el
capítulo mostró que se pasa hacia arriba. Este código corre, no lanza ningún aviso
y devuelve una mejora perfectamente plausible.

```{r}
#| label: parte5-ia
#| eval: false
# --- generado por un modelo de lenguaje ---
V <- as.matrix(curva[, c("pesos_1a", "pesos_5a", "pesos_10a")])
B <- t(solve(t(cargas(c(1, 5, 10))), t(V)))
f12  <- ((1 + as.vector(B %*% cargas(2)) / 100)^2 / (1 + V[, 1] / 100) - 1) * 100
real <- c(V[-(1:12), 1], rep(NA, 12))
ok   <- !is.na(real)

sesgo <- mean(f12[ok] - real[ok])            # la forward se pasa en promedio
corregida <- f12 - sesgo                     # se le quita el sesgo

rmse <- function(e) sqrt(mean(e^2))
cat(sprintf("RMSE forward: %.4f  ->  corregida: %.4f\n",
            rmse(f12[ok] - real[ok]), rmse(corregida[ok] - real[ok])))
```

Entregue los cuatro elementos:

1. **Dónde** está el defecto: la línea exacta y qué supuesto viola.
2. **De qué tipo** es, según la taxonomía del curso (supuesto no verificado,
   confusión de medida, fuga de información, convención equivocada, estimador
   inconsistente, resultado sin incertidumbre, interpretación indebida). Justifique
   por qué es ese y no el vecino más plausible.
3. **Cuánto cuesta**: rehaga la corrección como la habría podido hacer alguien en
   cada fecha, con solo los errores que ya se conocían —los de las forwards que ya
   vencieron— y reporte su raíz del error cuadrático medio al lado de la de la
   forward sin corregir y la de «no cambia», **sobre la misma muestra**.
4. **Cómo se arregla**, con el código corregido corriendo y su salida.

Y una quinta, que es la que separa una auditoría de una corrección: **por qué
ninguna comprobación automática lo habría detectado**. Diga qué comprobación sí lo
detecta y córrala.

---

## Parte 6 · Bitácora de prompts {#sec-bitacora}

Una fila por intercambio con el modelo. Sin esta tabla el taller se califica sobre
cero.

| # | Qué le pidió | Qué devolvió | Qué hizo usted con eso |
|---|---|---|---|
| 1 |  |  |  |
| 2 |  |  |  |

La última columna es la que se lee con más atención. «Lo copié» es una respuesta
válida si es verdad y si en la parte 5 se nota que lo revisó.

---

## Parte 7 · La valoración, y el acta

**7.1** Arme la tabla de su bono: precio, TIR efectiva, spot del vencimiento en
las dos convenciones, el efecto cupón frente al cero y las dos valoraciones
equivocadas de la parte 2. Seis filas, con las unidades declaradas.

**7.2** Escriba una **nota de una página** para el comité de inversiones, sin
fórmulas y sin código, que responda a «¿cuánto vale el tramo de TES, y cuánto de
esa cifra es una decisión nuestra?». Debe decir qué curva se usó y de quién es, en
qué convención se leyó, qué parte de la curva es mercado y qué parte la pone τ, y
por qué la cifra no sirve para el reporte contable.

**7.3** La nota tiene que incluir, con sus palabras, una frase que diga que una
tasa forward **no es un pronóstico**. Escríbala de modo que la entienda alguien que
no ha tomado el curso, y añada debajo, para el acta, la evidencia concreta de su
propia parte 3 que la respalda.

---

## Rúbrica {.unnumbered}

| Criterio | Peso |
|---|---:|
| Parte 1: convención, TIR y τ declarados **antes**; las cifras del capítulo reproducidas, los β publicados auditados, el bootstrapping a mano y la forward efectiva con su fórmula correcta | 20 % |
| Parte 2: bono propio valorado, la posición de la TIR anticipada antes de calcularla, el efecto cupón explicado con el promedio ponderado y las dos lecturas equivocadas cuantificadas | 15 % |
| Parte 3: las seis pruebas en una tabla, la fecha UVR tratada y el sesgo contado en vez de supuesto | 20 % |
| Parte 4: el pasivo valorado con seis τ, el contraste con el tramo y el dato que haría falta para no depender de τ | 15 % |
| Parte 5: auditoría con los cinco elementos, incluida la corrección honesta corrida sobre la misma muestra | 15 % |
| Parte 6: bitácora completa y honesta | 5 % |
| Parte 7: tabla de seis filas, nota legible y la frase sobre la forward con su evidencia | 10 % |

Se descuenta: leer la curva en una convención sin declararla ni contrastarla;
comparar una TIR y una spot en convenciones distintas; descontar todos los pagos
con una sola tasa;
presentar la forward como la tasa que el mercado espera; reportar un valor más
allá de los diez años sin decir que lo decide τ; y evaluar un pronóstico con
información que en la fecha del pronóstico no existía.
