---
title: "Taller 8 · Optimizar la cola: el programa lineal y sus límites"
subtitle: "Teoría del Riesgo · Unidad 2 · RA4"
author: "NOMBRE Y DOCUMENTO — reemplace esta línea"
date: today
---

```{r}
#| label: preparacion
#| include: false
options(digits = 7)
ruta <- "../datos/bvc_diario.csv"
stopifnot(file.exists(ruta))
```

## Antes de empezar {.unnumbered}

::: {.callout-important}
## Nivel de uso de IA: **3 · AI Collaboration**, con bitácora obligatoria

Puede usar un modelo de lenguaje para explorar, para depurar y para redactar,
**siempre que registre cada intercambio** en la bitácora de la parte 6. Un taller
sin bitácora se califica sobre cero, y no por sospecha: la bitácora *es* uno de
los productos evaluados.

Lo que la IA no puede hacer por usted es la **parte 5**, que consiste
precisamente en auditarla. Ese es el único apartado en nivel 1.
:::

::: {.callout-note}
## Qué entrega

Un archivo `TDR-08-Apellido.html` renderizado desde este `.qmd`, con todos los
bloques ejecutados y sin errores. El código que no corra no se califica: no hay
crédito parcial por intención.

**Si prefiere Python**, cambie el encabezado a `jupyter: python3` y use `cvxpy`
donde el andamio usa `lpSolve`. El taller está escrito para las dos rutas y se
califica igual por cualquiera de ellas: el capítulo comprueba que los dos
solucionadores devuelven los mismos dígitos.
:::

::: {.callout-warning}
## Tres formas de arruinar una optimización de cola antes del primer peso

**Fijar la cola de antemano.** Calcular el VaR de la cartera actual, quedarse con
los escenarios que lo superan y minimizar la pérdida media sobre ellos es
optimizar el promedio de una cartera sobre los días malos de otra. La variable
auxiliar ζ existe exactamente para eso: para que la cola se acomode a los pesos y
no al revés.

**Alimentar el programa con escenarios que no ocurrieron.** Simular de una normal
ajustada a los mismos datos y llamar histórico al resultado no solo subestima la
cola: bajo una normal, minimizar el CVaR y minimizar la varianza son el mismo
problema, así que la simulación borra la razón de ser del método.

**No contar cuántos escenarios hay en la cola.** Con α = 99 % y una ventana de 250
ruedas, la cola son **2,5 escenarios**. Declare el nivel y la ventana **por
escrito, en la parte 1**, y reporte ese conteo al lado de cada cifra. Se califica
que estén fijados antes.
:::

---

## Parte 1 · Reproducir el capítulo

Antes del primer cálculo, declare en tres líneas: qué nivel α, qué ventana de
escenarios, qué restricciones y qué convención de retornos va a usar. Todo lo que
siga se juzga contra esa declaración.

```{r}
#| label: parte1-carga
suppressPackageStartupMessages(library(lpSolve))
suppressPackageStartupMessages(library(quadprog))

precios  <- read.csv("../datos/bvc_diario.csv")
acciones <- c("ECOPETROL.CL", "BOGOTA.CL", "GRUPOSURA.CL", "ISA.CL")
w0 <- c(0.30, 0.20, 0.25, 0.25)          # la decisión declarada del curso (D-A)
W  <- 800000                             # millones de pesos

r <- diff(log(as.matrix(precios[, acciones])))
R <- r * 100                             # escenarios de pérdida, en %
S <- nrow(R)
alfa <- 0.975

# El programa de Rockafellar-Uryasev. zeta = zp - zm para que pueda ser negativo.
min_cvar <- function(RR, a) {
  n <- nrow(RR)
  obj <- c(rep(0, 4), 1, -1, rep(1 / ((1 - a) * n), n))
  A   <- rbind(cbind(RR, 1, -1, diag(n)), c(rep(1, 4), rep(0, 2 + n)))
  sol <- lp("min", obj, A, c(rep(">=", n), "="), c(rep(0, n), 1))
  list(w = sol$solution[1:4], zeta = sol$solution[5] - sol$solution[6], valor = sol$objval)
}

# CVaR exacto por orden, para verificar cualquier cartera
cvar <- function(w_, a, RR = R) {
  Ls <- sort(as.vector(-(RR %*% w_)), decreasing = TRUE)
  k <- (1 - a) * nrow(RR); m <- floor(k)
  (sum(Ls[1:m]) + (k - m) * Ls[m + 1]) / k
}

sol <- min_cvar(R, alfa)
round(c(sol$w * 100, zeta = sol$zeta, cvar = sol$valor), 4)
```

**1.1** Compruebe que obtiene las cifras del capítulo: la cartera de mínima CVaR
al 97,5 % es **19,36 · 34,61 · 16,43 · 29,60**, con un corte de **2,7215 %** y un
CVaR de **4,5815 %**. Reporte también el CVaR de la cartera declarada
(**4,7311 %**) y el de la de mínima varianza (**4,6067 %**), y las tres cifras en
millones.

**1.2** Verifique la solución como manda el procedimiento: el valor óptimo que
devuelve el programa y el CVaR recalculado con `cvar()` sobre los pesos que
entrega tienen que coincidir. Reporte los dos y diga en qué decimal se separan.

**1.3** Repita 1.1 al **95 %** y al **99 %**. Reporte los tres juegos de pesos y
diga cuántos escenarios caen en la cola en cada nivel. Al 99 %, compare el CVaR
de la cartera de mínima varianza con el de la declarada: debe encontrar que la de
mínima varianza es **peor**, y por 187 millones. Explique por qué en dos líneas.

**1.4** Con la fórmula de Rockafellar-Uryasev evaluada a mano —sin optimizar—,
dibuje F(ζ) para la cartera declarada al 97,5 % sobre al menos treinta cortes
entre 1 % y 6 %, y marque el mínimo. Debe caer en el VaR, 2,9577 %, y valer
4,7312 %.

---

## Parte 2 · Su propio nivel y su propia ventana

```{r}
#| label: parte2-asignacion
#| eval: false
documento <- "1000123456"        # <- ponga el suyo, sin puntos ni guiones

d1 <- as.integer(substr(documento, nchar(documento), nchar(documento)))
d2 <- as.integer(substr(documento, nchar(documento) - 1, nchar(documento) - 1))
nivel   <- c(0.95, 0.975, 0.99, 0.995)[(d1 %% 4) + 1]
ventana <- c(250, 500, 1000, 1916)[(d2 %% 4) + 1]
c(nivel = nivel, ventana = ventana)
```

**2.1** Resuelva la cartera de mínima CVaR con **su** nivel y **su** ventana —las
`ventana` ruedas más recientes—. Reporte los pesos, el corte, el CVaR y, sobre
todo, **cuántos escenarios caen en la cola**: es `(1 − nivel) × ventana`, y es el
número que decide si lo que sigue significa algo.

**2.2** Resuelva sobre la misma ventana la cartera de **mínima varianza** y
compare las dos: distancia máxima en puntos porcentuales, en millones, y CVaR de
cada una medido con su nivel. Diga cuál de las dos elegiría y por qué.

**2.3** Repita 2.1 con los otros tres niveles, dejando su ventana fija. Grafique
cómo se mueven los cuatro pesos al subir el nivel y responda: ¿lo que ve es
información sobre la cola o es lo que hacen pocas observaciones? Sostenga la
respuesta con el conteo de 2.1, no con la intuición.

**2.4** Con su ventana y su nivel, quite del panel el **par del 19 y 20 de febrero
de 2025** y repita 2.1. Reporte cuánto se mueven el CVaR y los pesos. En el panel
completo al 99 % ese par vale 3 777 millones de cola; diga si en su ventana pesa
más o menos, y por qué.

---

## Parte 3 · Los dos errores que el capítulo audita

**3.1** Reproduzca el error de la **cola fijada**: calcule el VaR al 97,5 % de la
cartera declarada, quédese con los 48 escenarios que lo superan y minimice sobre
ellos la pérdida media. Debe obtener **100 % Banco de Bogotá**. Reporte el valor
que ese programa imprime como objetivo (**3,6982 %**) y el CVaR **real** de esa
cartera (**6,8601 %**), y explique en tres líneas por qué el primero es menor que
el óptimo verdadero y qué tiene eso de peligroso.

**3.2** Reproduzca el error de los **escenarios simulados**: ajuste una normal
multivariada a los retornos del panel, simule cien mil escenarios con semilla
declarada y resuelva sobre ellos el mismo programa. Compare los pesos con los de
la cartera de mínima varianza del capítulo 7 y reporte la distancia máxima.
Explique por qué esa distancia es pequeña **por una razón teórica** y no por
casualidad.

**3.3** Con las cifras de 3.2, calcule cuánto subestima la cola la versión
simulada: el CVaR que reporta contra el CVaR histórico de esa misma cartera.
Exprese la diferencia en millones sobre los 800 000 del fondo.

---

## Parte 4 · Lo que ninguna de las dos formulaciones promete

El capítulo compara las dos fronteras **dentro de la muestra**, que es donde el
optimizador siempre gana. Esta parte mide qué pasa fuera.

**4.1** Parta el panel por la mitad: las **primeras 958 ruedas** para optimizar y
las **958 siguientes** para medir. Con la primera mitad, calcule tres carteras: la
de mínima CVaR al 97,5 %, la de mínima varianza y la declarada 30/20/25/25.

**4.2** Mida el CVaR al 97,5 % de las tres carteras **sobre la segunda mitad**, que
ninguna de ellas vio. Reporte las tres cifras en millones y ordénelas. Diga si el
orden coincide con el que tenían dentro de la muestra.

**4.3** Repita 4.1 y 4.2 al **99 %** y vuelva a ordenar. Si el orden cambia
respecto de 4.2, explique con el conteo de escenarios de la cola por qué cambia
justo ahí — y no lo explique con la frase «sobreajuste» sin decir a qué.

**4.4** Con las cifras de 4.2 y 4.3, responda a la pregunta que el capítulo deja
abierta: **¿el trabajo adicional de optimizar la cola se paga fuera de la
muestra?** La respuesta debe contener un número por nivel y una condición: bajo
qué circunstancias esperaría usted que se pagara.

**4.5** Un último control, que es el que separa una conclusión de una anécdota:
repita 4.1–4.2 partiendo el panel en **2018–2021 contra 2022–2025** y otra vez
tomando los años **pares** para optimizar y los **impares** para medir. Diga si su
conclusión de 4.4 sobrevive a las tres particiones. Si no sobrevive, esa es la
conclusión.

---

## Parte 5 · Audite a la IA {#sec-auditoria}

::: {.callout-warning}
## Este apartado es de nivel 1 · No AI para la auditoría

Puede —debe— usar la IA para **generar** el material que va a auditar. La
auditoría en sí la hace usted, sin asistencia.
:::

**5.1** Pídale a un modelo de lenguaje que *«optimice el CVaR al 97,5 % de una
cartera de cuatro acciones a partir de un archivo de precios diarios y recomiende
los pesos»*. Pegue aquí el prompt exacto y la respuesta completa, sin editarlas.

**5.2** Audítela. Para cada defecto que encuentre:

| Qué debe decir | Ejemplo de lo que se espera |
|---|---|
| **Dónde** está | La línea o el paso concreto |
| **Qué tipo** de error es | Uno de los siete del capítulo: supuesto no verificado, confusión de medida, fuga de información, convención equivocada, estimador inconsistente, resultado sin incertidumbre, interpretación indebida |
| **Cuánto cuesta** | Qué decisión cambiaría, y en qué dirección, en pesos |
| **Cómo se arregla** | El cálculo correcto, ejecutado sobre sus datos |

Mire con especial atención seis cosas, que son los dos R3 del capítulo más lo que
las partes 3 y 4 acaban de mostrar: si usó la **variable auxiliar** o fijó la cola
de antemano; si los escenarios son **históricos** o simulados; si declaró el
**nivel y la ventana** antes de optimizar; si dijo **cuántos escenarios** caen en
la cola; si **verificó** que el valor óptimo coincide con el CVaR recalculado; y
si comparó contra la cartera de mínima varianza, que es la alternativa barata.

**5.3** Si la respuesta de la IA resultó correcta, dígalo y demuéstrelo.

---

## Parte 6 · Bitácora de prompts {#sec-bitacora}

Obligatoria. Una fila por intercambio con la IA, en orden cronológico. Si no usó
IA en absoluto, escríbalo aquí y firme esa afirmación.

| # | Parte | Prompt (resumido) | Qué devolvió | Qué hice con eso |
|---|---|---|---|---|
| 1 |  |  |  |  |
| 2 |  |  |  |  |

---

## Parte 7 · La recomendación, y el acta

**7.1** Reproduzca la comparación del capítulo entre las dos fronteras: siete
retornos objetivo, las dos carteras en cada uno y el CVaR de las dos medido con la
misma vara. Debe encontrar diferencias de entre **23 y 219 millones**. Reporte la
tabla.

**7.2** El área de inversiones propone adoptar la optimización CVaR como criterio
permanente. Escriba el **párrafo de la recomendación** —seis líneas— con las
cifras de las partes 1, 4 y 7.1. Debe decir qué recomienda, qué le concede al
argumento contrario y qué condición lo haría cambiar de opinión. No puede usar la
palabra «coherente» sin explicar qué significa.

**7.3** El comité pregunta por qué el fondo debería pagar un programa de 1 921
variables si el de cuatro da casi lo mismo. Responda en **una página**, sin
fórmulas y sin código, con la recomendación en la primera frase, la evidencia en
cifras que un lector sin estadística pueda seguir, y —esto es lo que separa una
nota defendible de una ingenua— qué tendría que haber en la cartera para que la
respuesta fuera la contraria.

Si la nota necesita la palabra «convexo» para entenderse, todavía no está
terminada.

---

## Rúbrica {.unnumbered}

| Criterio | Peso |
|---|---:|
| Parte 1: nivel, ventana y restricciones declarados **antes**; las cifras del capítulo reproducidas y la solución verificada contra el CVaR recalculado | 15 % |
| Parte 2: cartera con nivel y ventana propios, con el conteo de escenarios de la cola al lado de cada cifra y el efecto del par defectuoso medido | 15 % |
| Parte 3: los dos errores reproducidos, con la explicación teórica de por qué la versión simulada devuelve la cartera de mínima varianza | 15 % |
| Parte 4: partición honesta, las tres carteras medidas fuera de muestra a dos niveles, y la conclusión contrastada con tres particiones distintas | 25 % |
| Parte 5: auditoría con los cuatro elementos (dónde, qué tipo, cuánto, cómo se arregla) | 15 % |
| Parte 6: bitácora completa y honesta | 5 % |
| Parte 7: tabla de las dos fronteras, recomendación con su condición de cambio y nota legible para quien no sabe estadística | 10 % |

Se descuenta: fijar la cola antes de optimizar; presentar como histórico un
resultado obtenido sobre escenarios simulados; reportar un CVaR sin decir sobre
cuántos escenarios se calculó; concluir que una formulación es mejor con una sola
partición de la muestra; y elegir el nivel o la ventana después de haber visto los
pesos —lo cual, si la parte 1 está bien hecha, queda registrado en el propio
documento—.
