---
title: "Taller 2 · Volatilidad del portafolio: EWMA, ARCH y GARCH"
subtitle: "Teoría del Riesgo · Unidad 1 · RA1"
author: "NOMBRE Y DOCUMENTO — reemplace esta línea"
date: today
---

```{r}
#| label: preparacion
#| include: false
options(digits = 7)
ruta <- "../datos/bvc_diario.csv"
stopifnot(file.exists(ruta))
```

## Antes de empezar {.unnumbered}

::: {.callout-important}
## Nivel de uso de IA: **3 · AI Collaboration**, con bitácora obligatoria

Puede usar un modelo de lenguaje para explorar, para depurar y para redactar,
**siempre que registre cada intercambio** en la bitácora de la sección 6. Un
taller sin bitácora se califica sobre cero, y no por sospecha: la bitácora *es*
uno de los productos evaluados.

Lo que la IA no puede hacer por usted es la **parte 5**, que consiste
precisamente en auditarla. Ese es el único apartado en nivel 1.
:::

::: {.callout-note}
## Qué entrega

Un archivo `TDR-02-Apellido.html` renderizado desde este `.qmd`, con todos los
bloques ejecutados y sin errores. El código que no corra no se califica: no hay
crédito parcial por intención.

**Si prefiere Python**, cambie el encabezado a `jupyter: python3` y use
`arch` donde el andamio use `rugarch`. El taller está escrito para las dos rutas
y se califica igual por cualquiera de ellas — con una salvedad que la parte 4
convierte en ejercicio.
:::

::: {.callout-warning}
## La escala importa

Los rendimientos van **en porcentaje** y no en tanto por uno. Con la serie sin
escalar, la verosimilitud del GARCH se aplana y los optimizadores de los dos
lenguajes fallan o devuelven coeficientes absurdos. Es la causa más frecuente de
que un GARCH «no converja», y no aparece en ningún mensaje de error.
:::

---

## Parte 1 · Reproducir el capítulo

```{r}
#| label: parte1-carga
precios  <- read.csv("../datos/bvc_diario.csv")
acciones <- c("ECOPETROL.CL", "BOGOTA.CL", "GRUPOSURA.CL", "ISA.CL")
w  <- c(0.30, 0.20, 0.25, 0.25)
rp <- as.vector(diff(log(as.matrix(precios[, acciones]))) %*% w) * 100
fechas <- precios$fecha[-1]

cat(sprintf("Sesiones: %d   ·   sigma diaria: %.4f %%\n", length(rp), sd(rp)))
```

**1.1** Reproduzca la evidencia del agrupamiento: la autocorrelación de `r`, de
`|r|` y de `r^2` hasta el rezago 5, y el estadístico de Ljung-Box a 10 rezagos de
las tres series. Debe obtener **30,9 · 561,6 · 567,5**. Si no coinciden, el resto
del taller estará mal y no lo sabrá.

**1.2** Ajuste el GARCH(1,1) con innovaciones t y reporte ω, α, β, ν, la
persistencia y la volatilidad de largo plazo anualizada. Diga con qué paquete y
con qué versión lo hizo — `packageVersion("rugarch")` o `arch.__version__`—,
porque la parte 4 va sobre eso.

```{r}
#| label: parte1-garch
#| eval: false
# Complete.
# esp <- ugarchspec(variance.model = list(model = "sGARCH", garchOrder = c(1, 1)),
#                   mean.model = list(armaOrder = c(0, 0), include.mean = TRUE),
#                   distribution.model = "std")
```

**1.3** Verifique la condición de estacionariedad **antes** de calcular la
volatilidad de largo plazo, y escriba la comprobación en el código, no en el
texto. Si α + β resultara mayor o igual que uno, el cuaderno debe pararse con un
mensaje y no seguir calculando.

---

## Parte 2 · Su propio activo

```{r}
#| label: parte2-activo
#| eval: false
documento <- "1000123456"        # <- ponga el suyo, sin puntos ni guiones

d <- as.integer(substr(documento, nchar(documento), nchar(documento)))
serie <- c("ECOPETROL.CL", "BOGOTA.CL", "GRUPOSURA.CL", "ISA.CL",
           "ICOLCAP.CL")[(d %% 5) + 1]
serie
```

**2.1** Sobre *su* serie, estime la volatilidad por los tres caminos del
capítulo: ventana móvil de 250, EWMA con λ = 0,94 y GARCH(1,1)-t. Grafique las
tres en el mismo eje, con el nivel de largo plazo del GARCH marcado.

**2.2** Localice en su serie **un efecto fantasma**: una caída de la ventana
móvil que no corresponda a nada que pasara ese día. Reporte la fecha, la magnitud
de la caída, qué observación salió de la ventana y cuánto se movió el mercado ese
día. Si no encuentra ninguno, demuéstrelo: liste las cinco mayores caídas y
explique qué las produjo.

**2.3** Compare la persistencia de su activo con la del portafolio del capítulo
(0,9248). ¿Los choques de volatilidad de su emisor duran más o menos que los de
la cartera que lo contiene, y por qué era esperable esa dirección?

---

## Parte 3 · Validar, no convergir

**3.1** Calcule los residuos estandarizados de su GARCH y aplique Ljung-Box a
`z` y a `z^2` con 10 rezagos. Reporte los dos estadísticos junto a los de la
serie cruda, en una tabla de cuatro filas.

**3.2** Reporte la curtosis de exceso antes y después de estandarizar. Diga qué
parte de las colas pesadas explicó el modelo y qué parte quedó, y relacione la
cifra que quedó con el ν que devolvió el ajuste.

**3.3** Un compañero le dice que su modelo es bueno «porque la log-verosimilitud
es alta». Explique en cuatro líneas por qué esa frase no significa nada por sí
sola, y qué comparación sí tendría sentido hacer con ese número.

---

## Parte 4 · El mismo modelo en los dos lenguajes

Esta parte solo se puede hacer usando **los dos**. Es el único apartado del curso
que lo exige, y la razón está en la sección 5 del capítulo.

**4.1** Ajuste el mismo GARCH(1,1)-t sobre su serie con `rugarch` y con `arch`.
Ponga los coeficientes de los dos en una sola tabla, con la log-verosimilitud.

**4.2** Cuantifique la discrepancia en tres niveles: (a) en los coeficientes, (b)
en la serie de σ condicional —diferencia media, máxima y correlación— y (c) en la
σ de la última rueda, que es la que se reportaría.

**4.3** Mire las **primeras veinte ruedas** de las dos series de σ por separado.
Es probable que ahí la diferencia sea mucho mayor que en el resto. Explique por
qué, y diga si esa diferencia tiene el mismo origen que la de los coeficientes.

**4.4** Escriba la casilla «persistencia» de la ficha del modelo. Una línea, y
después un párrafo justificando qué información la acompaña obligatoriamente.

---

## Parte 5 · Audite a la IA {#sec-auditoria}

::: {.callout-warning}
## Este apartado es de nivel 1 · No AI para la auditoría

Puede —debe— usar la IA para **generar** el material que va a auditar. La
auditoría en sí la hace usted, sin asistencia.
:::

**5.1** Pídale a un modelo de lenguaje que *«ajuste un GARCH(1,1) a una serie de
rendimientos diarios y compruebe si el modelo captura el agrupamiento de
volatilidad»*. Pegue aquí el prompt exacto y la respuesta completa, sin editarlas.

**5.2** Audítela. Para cada defecto que encuentre:

| Qué debe decir | Ejemplo de lo que se espera |
|---|---|
| **Dónde** está | La línea o el paso concreto |
| **Qué tipo** de error es | Uno de los siete del capítulo: supuesto no verificado, confusión de medida, fuga de información, convención equivocada, estimador inconsistente, resultado sin incertidumbre, interpretación indebida |
| **Cuánto cuesta** | Qué decisión cambiaría, y en qué dirección |
| **Cómo se arregla** | El cálculo correcto, ejecutado sobre sus datos |

Mire con especial atención dos cosas, que son los dos R3 del capítulo: si el
diagnóstico se hizo sobre residuos **estandarizados** o crudos, y si alguien
comprobó que la persistencia fuera menor que uno antes de usar la fórmula de la
varianza de largo plazo.

**5.3** Si la respuesta de la IA resultó correcta, dígalo y demuéstrelo.

---

## Parte 6 · Bitácora de prompts {#sec-bitacora}

Obligatoria. Una fila por intercambio con la IA, en orden cronológico. Si no usó
IA en absoluto, escríbalo aquí y firme esa afirmación.

| # | Parte | Prompt (resumido) | Qué devolvió | Qué hice con eso |
|---|---|---|---|---|
| 1 |  |  |  |  |
| 2 |  |  |  |  |

---

## Parte 7 · Pronóstico y memorando

**7.1** Pronostique la σ de su activo a veinte ruedas y grafique el abanico con
el nivel de largo plazo marcado. Reporte la σ a 1, 5, 10 y 20 ruedas y la
**varianza acumulada** a diez días, que es la que hace falta para el VaR.

**7.2** Compare esa varianza acumulada con lo que daría escalar el día 1 por la
raíz de diez. Diga en qué dirección se equivoca la raíz del tiempo **hoy**, y por
qué el signo del error depende de dónde esté la σ condicional respecto a su nivel
de reposo.

**7.3** Una página, sin fórmulas y sin código, para el comité de riesgos del
fondo, que le pidió una nota sobre «si el límite de volatilidad del portafolio
debe seguir fijándose con la ventana de 250 ruedas». Debe contener la
recomendación en la primera frase, la evidencia en cifras que un lector sin
estadística pueda seguir, qué se pierde al cambiar de estimador, y la salvedad
sobre marzo de 2021.

Si el memorando necesita la palabra «persistencia» para entenderse, todavía no
está terminado.

---

## Rúbrica {.unnumbered}

| Criterio | Peso |
|---|---:|
| Parte 1 reproduce las cifras del capítulo, incluida la verificación de estacionariedad en código | 15 % |
| Parte 2: los tres estimadores sobre el activo propio y un efecto fantasma localizado y explicado | 20 % |
| Parte 3: diagnóstico sobre residuos estandarizados y lectura de la curtosis restante | 15 % |
| Parte 4: discrepancia entre paquetes cuantificada en los tres niveles y ficha del modelo redactada | 20 % |
| Parte 5: auditoría con los cuatro elementos (dónde, qué tipo, cuánto, cómo se arregla) | 15 % |
| Parte 6: bitácora completa y honesta | 5 % |
| Parte 7: pronóstico correcto y memorando legible para quien no sabe estadística | 10 % |

Se descuenta: diagnosticar sobre residuos crudos; usar la fórmula de la varianza
de largo plazo sin comprobar la persistencia; presentar los coeficientes de un
GARCH sin decir con qué paquete se obtuvieron; y ajustar con la serie en tanto
por uno y reportar que «el modelo no converge».
